ACORDAO-COMPLETO-2355290

ACÓRDÃO 9796/2019 ATA 33/2019 - PRIMEIRA CÂMARA

VISTOS, relatados e discutidos estes autos de Tomada de Contas Especial instaurada pelo Fundo Nacional de Saúde (FNS/MS) , em desfavor de Secretários de Saúde do Município de Chapadinha/MA, em decorrência da ausência de comprovação quanto à aplicação de recursos do SUS repassados ao município, bem como pagamento por serviços não executados,
ACORDAM os Ministros do Tribunal de Contas da União, reunidos em sessão de 1ª Câmara, ante as razões expostas pelo Relator, em:
9.1. considerar revel, para todos os efeitos, a Sra. Lídia Silva Mendonça (CPF XXX.445.197-XX) , nos termos do art. 12, § 3º, da Lei 8.443/1992;
9.2. julgar regulares com ressalva as contas das Sras. Lídia Silva Mendonça, Priscilla Lyra Meira e Terezinha de Jesus Cunha Almeida Martins, com fundamento no art. 16, inciso II, da Lei 8.443/1992, 
9.3. com fundamento nos arts. 1º, inciso I, 16, inciso III, alínea "c", referentes às ocorrências atribuídas aos responsáveis, da Lei 8.443/1992 c/c os arts. 19 e 23, inciso III, da mesma Lei, e os arts. 1º, inciso I, 209, inciso III, 210 e 214, inciso III, do Regimento Interno/TCU, julgar irregulares as contas do Sr. José da Costa Almeida (CPF XXX.912.233-XX) e da Sra. Maria José Pereira Coutinho (CPF XXX.624.303-XX) , e condená-los ao pagamento das quantias constantes das tabelas abaixo, atualizadas monetariamente a partir das respectivas datas, aos cofres Fundo Nacional de Saúde, atualizadas monetariamente e acrescidas dos juros de mora, calculados a partir das respectivas datas, até a data do efetivo recolhimento, na forma prevista na legislação em vigor;
9.3.1. Responsável: José da Costa Almeida:
                      TRIBUNAL DE CONTAS DA UNIÃO	TC Processo 012.120/2018-9
	Data
	Valor (R$) 

	7/1/2008
	22.574,00

	17/1/2008
	39.742,25

	14/2/2008
	29.978,50

	14/2/2008
	7.885,00

	7/3/2008
	32.280,00

	9/4/2008
	10.522,25

	9/4/2008
	26.934,00

	11/7/2008
	36.151,06

	11/9/2008
	2.407,65

	27/11/2008
	10.194,80

9.3.2. Responsável: Maria José Pereira Coutinho:
	Data
	Valor (R$) 

	20/2/2009
	4.103,00

	8/4/2009
	9.120,00

	2/6/2009
	28.805,90

	2/6/2009
	14.636,92

	2/6/2009
	1.545,45

	2/6/2009
	10.753,20

	15/6/2009
	6.860,00

	15/6/2009
	2.802,00

	3/8/2009
	1.954,00

	3/8/2009
	980,00

	11/8/2009
	342,28

	11/8/2009
	12.206,40

	11/8/2009
	11.329,00

	11/8/2009
	15.306,12

	24/9/2009
	2.882,50

	24/9/2009
	2.450,00

	22/10/2009
	6.941,00

	22/10/2009
	5.775,12

	22/10/2009
	11.081,84

	22/10/2009
	230,26

	20/11/2009
	3.925,00

	20/11/2009
	12.250,00

	24/11/2009
	11.657,35

	24/11/2009
	477,10

	24/11/2009
	15.741,50

	24/11/2009
	12.032,10

	28/12/2009
	3.702,50

	28/12/2009
	7.350,00

	10/5/2010
	3.865,00

9.4. aplicar ao Sr. José da Costa Almeida (CPF XXX.912.233-XX) e à Sra. Maria José Pereira Coutinho (CPF XXX.624.303-XX) , individualmente, a multa prevista no art. 57 da Lei 8.443/1992 c/c o art. 267 do Regimento Interno, nos valores de R$ 20.000,00 e R$ 100.000,00, respectivamente, com a fixação do prazo de quinze dias, a contar da notificação, para comprovar, perante o Tribunal (art. 214, inciso III, alínea "a", do Regimento Interno) , o recolhimento da dívida aos cofres do Tesouro Nacional, atualizada monetariamente desde a data do acórdão até a do efetivo recolhimento, se for paga após o vencimento, na forma da legislação em vigor;
9.5. autorizar, desde logo, nos termos do art. 28, inciso II, da Lei 8.443/1992, a cobrança judicial das dívidas, caso não atendida às notificações; 
9.6. encaminhar cópia desta deliberação ao Procurador-Chefe da Procuradoria da República no Maranhão, nos termos do § 3º do art. 16 da Lei 8.443/1992 c/c o § 7º do art. 209 do Regimento Interno do TCU, para adoção das medidas cabíveis.

Tomada de Contas Especial instaurada em decorrência da ausência de comprovação quanto à aplicação de recursos do SUS repassados a município, bem como pagamento por serviços não executados

Primeira Câmara

Prefeitura Municipal de Chapadinha - MA.

3. Interessados/Responsáveis:
3.1. Interessado: Fundo Nacional de Saúde - MS (00.530.493/0001-71)
3.2. Responsáveis: José da Costa Almeida (XXX.912.233-XX); Lidia Silva Mendonca (XXX.445.197-XX); Maria José Pereira Coutinho (XXX.624.303-XX); Priscilla Lyra Meira (XXX.811.804-XX); Terezinha de Jesus Cunha Almeida Martins (XXX.573.253-XX).

13.1. Ministro presente: Benjamin Zymler (na Presidência).
13.2. Ministros-Substitutos convocados: Augusto Sherman Cavalcanti (Relator), Marcos Bemquerer Costa e André Luís de Carvalho.
13.3. Ministro-Substituto presente: Weder de Oliveira.

ACORDAO-COMPLETO-2423364

Acórdão 567/2022 - Primeira Câmara

AUGUSTO SHERMAN

Adoto, como relatório, excerto da instrução elaborada por Auditor Federal lotado na Secex/TCE (peça 81) , anuída pelos dirigentes da unidade (peças 82-83) , bem como Parecer do MP/TCU (peça 84) , da lavra do e. Procurador Sérgio Ricardo Costa Caribé: 
"INTRODUÇÃO
1.	Cuidam os autos de tomada de contas especial instaurada pelo Fundo Nacional de Saúde (FNS/MS) , em desfavor dos Secretários de Saúde do Município de Chapadinha/MA, Sr. José da Costa Almeida (CPF XXX.912.233-XX) , período de 19/1/2005 a 31/12/2008 e Srª Maria José Pereira Coutinho (CPF XXX.624.303-XX) , período a partir de 1º/1/2009, bem como das Sras. Lídia Silva Mendonça (CPF XXX.445.197-XX) , Priscila Lyra Meira (CPF XXX.811.804-XX) e Terezinha de Jesus Cunha Almeida Martins (CPF XXX.573.253-XX) , Tesoureiras da Secretaria de Saúde do Município de Chapadinha/MA, respectivamente, nos períodos de 3/1/2005 a 31/3/2008, 31/3/2008 a 31/12/2008 e a partir de 1/1/2009, para atendimento de demanda proveniente do Ministério Público Federal/Procuradoria dos Direitos do Cidadão, procedimento administrativo n. 1.19.000.000715/2009-81, tendo em vista supostas irregularidades na utilização dos recursos da Média e Alta Complexidade em municípios do Maranhão. 
HISTÓRICO
2.	Consoante informações contidas no relatório de auditoria 10.661, a fiscalização abrangeu os períodos de 2006 a 2009 na execução de despesas do Programa de Atenção Básica, tendo ocorrido entre 11 e 15/10/2010 a fase analítica executada, enquanto a fase de verificação in loco abrangeu os dias entre 17/10 e 5/11/2010 (peça 29, p. 3) .
3.	Os recursos públicos federais fiscalizados foram os do Sistema Único de Saúde, transferidos ao Município de Chapadinha/MA, mediante a modalidade fundo a fundo, envolvendo programas do governo federal na área de assistência à saúde no município.
4.	Das informações acerca de irregularidades relatadas no relatório de auditoria do Denasus, e que ensejaram a necessidade de devolução dos recursos indevidamente geridos, foram apresentadas as constatações 124189 (peça 29, p. 22-23) , 124205 (peça 29, p. 27-28) , 124206 (peça 29, p. 25-27) , 124207 (peça 29, p. 28-30) , 129159 (peça 29, p. 33-34) e 120791 (peça 29, p. 34-36) . Das irregularidades mencionadas, cabe destacar a relacionada à impugnação de despesa em razão da ausência de comprovação de documentação comprobatória da realização das despesas, consoante informações abaixo:
Constatação 120791: Ausência de documentação comprobatória na realização de despesas com recursos da média e alta complexidade, período de 2008 e janeiro a junho de 2010.
Evidência: Verificação de processos de pagamentos com os respectivos comprovantes, a exemplo de notas fiscais, notas de empenho, de liquidação, extratos bancários da conta corrente 58.043-0, agência 1.773-6, do Banco do Brasil, contrariando o disposto artigos 62 e 63, da Lei 4.320/1964 e art. 36 do Decreto 93.872/1986.  
Fundamentação Legal para a impugnação das despesas: Artigo 70 da Constituição da República Federativa do Brasil, artigos 62 e 63 da Lei 4.320/1964 c/c o art. 36 do Decreto 93.872/1986.
Responsáveis: José da Costa Almeida (CPF XXX.912.233-XX) , Maria José Pereira Coutinho (CPF XXX.624.303-XX) , Lídia Silva Mendonça (CPF XXX.445.197-XX) e Terezinha de Jesus Cunha Almeida Martins (CPF XXX.573.253-XX) .
5.		O item III (Das Irregularidades/Quantificação do dano) do relatório do Tomador de Contas (peça 35, p. 2-4) apresentou o detalhamento do valor impugnado, no valor de R$ 439.775,05, ante as irregularidades relacionadas à ausência de documentação na comprovação das despesas (constatação 120791, peça 29, p. 34-36) , bem como outras irregularidades relacionadas nas constatações 124189 (peça 29, p. 22-23) , 124205 (peça 29, p. 27-28) , 124206 (peça 29, p. 25-27) , 124207 (peça 29, p. 28-30) , 129159 (peça 29, p. 33-34) . 
5.1.	Destarte, consoante se observa abaixo, constam as tabelas com os valores dos débitos quantificados, bem como os seus respectivos responsáveis solidários: 
  
Responsáveis: José da Costa Almeida e Lídia Silva Mendonça 
	Data
	Valor (R$) 
	Localização

	7/1/2008
	22.574,00
	Peça 35, p. 2

	17/1/2008
	39.742,25
	Peça 35, p. 2

	14/2/2008
	29.978,50
	Peça 35, p. 2

	14/2/2008
	7.885,00
	Peça 35, p. 2

	7/3/2008
	32.280,00
	Peça 35, p. 2

	Total
	132.459,75

Responsáveis: José da Costa Almeida e Priscila Lyra Meira
	Data
	Valor (R$) 
	Localização

	9/4/2008
	10.522,25
	Peça 35, p. 2

	9/4/2008
	26.934,00
	Peça 35, p. 3

	11/7/2008
	36.151,06
	Peça 35, p. 3

	11/9/2008
	2.407,65
	Peça 35, p. 3

	27/11/2008
	10.194,80
	Peça 35, p. 3

	Total
	86.209,76

Responsáveis: Maria José Pereira Coutinho e Terezinha de José C. Almeida Martins
	Data
	Valor (R$) 
	Localização

	20/2/2009
	4.103,00
	Peça 35, p. 2

	8/4/2009
	9.120,00
	Peça 35, p. 3

	2/6/2009
	28.805,90
	Peça 35, p. 3

	2/6/2009
	14.636,92
	Peça 35, p. 3

	2/6/2009
	1.545,45
	Peça 35, p. 3

	2/6/2009
	10.753,20
	Peça 35, p. 3

	15/6/2009
	6.860,00
	Peça 35, p. 3

	15/6/2009
	2.802,00
	Peça 35, p. 3

	3/8/2009
	1.954,00
	Peça 35, p. 3

	3/8/2009
	980,00
	Peça 35, p. 3

	11/8/2009
	342,28
	Peça 35, p. 3

	11/8/2009
	12.206,40
	Peça 35, p. 3

	11/8/2009
	11.329,00
	Peça 35, p. 3

	11/8/2009
	15.306,12
	Peça 35, p. 3

	24/9/2009
	2.882,50
	Peça 35, p. 4

	24/9/2009
	2.450,00
	Peça 35, p. 4

	22/10/2009
	6.941,00
	Peça 35, p. 4

	22/10/2009
	5.775,12
	Peça 35, p. 4

	22/10/2009
	11.081,84
	Peça 35, p. 4

	22/10/2009
	230,26
	Peça 35, p. 4

	20/11/2009
	3.925,00
	Peça 35, p. 4

	20/11/2009
	12.250,00
	Peça 35, p. 4

	24/11/2009
	11.657,35
	Peça 35, p. 4

	24/11/2009
	477,10
	Peça 35, p. 4

	24/11/2009
	15.741,50
	Peça 35, p. 4

	24/11/2009
	12.032,10
	Peça 35, p. 4

	28/12/2009
	3.702,50
	Peça 35, p. 4

	28/12/2009
	7.350,00
	Peça 35, p. 4

	10/5/2010
	3.865,00
	Peça 35, p. 4

	Total
	221.105,54

6.	O Relatório do Tomador de Contas Especial 0217/2017, datado de 26/10/2017 (peça 35) , circunstanciou as ocorrências relacionadas à instauração da tomada de contas especial, concluindo pelas responsabilidades do Sr. José da Costa Almeida (CPF XXX.912.233-XX) , e das Sras. Lídia Silva Mendonça (CPF XXX.445.197-XX) , Priscila Lyra Meira (CPF XXX.811.804-XX) , Maria José Pereira Coutinho (CPF XXX.624.303-XX) e Terezinha de Jesus Cunha Almeida Martins (CPF XXX.573.253-XX) , pelas irregularidades na aplicação de recursos repassados pelo Sistema Único de Saúde ao Fundo Municipal de Saúde, cujo valor original somou a quantia de R$ 439.775,05.
7.	Por fim, o Relatório de Auditoria 201/2018 relatou os fatos que ensejaram a instauração da presente tomada de contas especial, tendo concluído ao final que houve um dano total ao erário, atualizado até a data de 25/10/2017, incluindo juros, no valor de R$ 1.075.538,02, que seriam de responsabilidade dos responsáveis já identificados nos presentes autos (peça 36, p. 1) .
8.	Concluída a tomada de contas especial no âmbito do Fundo Nacional de Saúde, a Secretaria Federal de Controle Interno, com fundamento no seu Relatório de Auditoria 201/2018, certificou a irregularidade das contas (peça 37) , tendo o dirigente do Controle Interno emitido o parecer 201/2018 (peça 38) e a autoridade ministerial competente tomado conhecimento dos fatos, na forma regulamentar, determinando o encaminhamento das presentes contas a este Tribunal (peça 39) .
9.	À peça 40 dos autos consta a instrução inicial que efetuou a análise da documentação constante do processo, tendo o auditor instrutor proposto a realização das citações em relação aos responsáveis. A proposta foi corroborada, respectivamente, pelo Diretor e Secretário da Secex/TCE (peças 41 e 42) , tendo sido expedidos os ofícios de citação aos responsáveis (peças 43 a 47, 73 e 75) , conforme comprovam os respectivos avisos de recebimentos (peças 48, 50 a 52, 68, 76 e 77) .
9.1.	Em resposta às citações expedidas, somente a Srª Lídia Silva Mendonça (CPF XXX.445.197-XX) foi a única que não apresentou as suas alegações de defesa, apesar de devidamente citada, conforme se comprovam os elementos das peças 73 e 76, podendo ser considerada revel, nos termos do art. 12, § 3º, da Lei 8.443/1992. Os demais responsáveis apresentaram os seus elementos de defesa (peças 53, 67 e 79) . 
ANÁLISE DOS PRESSUPOSTOS DE PROCEDIBILIDADE DA IN TCU 71/2012
Verificação de Eventual Prejuízo ao Contraditório e Ampla Defesa
10.	Verifica-se que não houve o transcurso de mais de dez anos desde o fato gerador sem que tenha havido a notificação do responsável pela autoridade administrativa federal competente (art. 6º, inciso II, c/c art. 19 da IN TCU 71/2012, modificada pela IN TCU 76/2016) , uma vez que os responsáveis identificados nos autos receberam notificações a partir de 10/1/2011, a fim de regularizarem as situações que ensejaram a instauração da TCE, conforme informação no item V do Relatório do Tomador de Contas (peça 35, p. 5-7) , mas sem que tenha havido o saneamento das irregularidades.
Valor de Constituição da TCE
11.	Verifica-se que o valor atualizado do débito apurado (sem juros) em 1º/1/2017 é superior a R$ 100.000,00, considerando que o débito original, sem correção, soma no valor de R$ 439.775,05, na forma estabelecida conforme os arts. 6º, inciso I, e 19 da IN TCU 71/2012, modificada pela IN TCU 76/2016.		
VERIFICAÇÃO DA EXISTÊNCIA DE OUTROS DÉBITOS
12.	Em atenção ao comando contido no item 9.4 do Acórdão 1772/2017-TCU-Plenário, de relatoria do Exmº Ministro-Substituto Augusto Sherman Cavalcanti, e em atendimento ao disposto no art. 6º, § 1º, da Instrução Normativa TCU 71/2012, informa-se os demais processos em tramitação no Tribunal, nos quais foi constatada a existência de outros débitos imputáveis ao responsável arrolado nestes autos:
	Responsável
	Processos

	José da Costa Almeida (CPF XXX.912.233-XX) 
	TCE TCProcesso 041.547/2012-8 (TCE referente a possíveis irregularidades na aplicação e desvio de recursos na aplicação e desvio de recursos públicos nos exercícios 2006, 2008 e 2009 (aberto) .

	Lídia Silva Mendonça (CPF XXX.445.197-XX) 
	TCE TCProcesso 004.666/2002-0 (encerrado) .

	Priscila Lyra Meira (CPF XXX.811.804-XX) 
	TCE TCProcesso 015.666/2002-8 (encerrado) .

	Maria José Pereira Coutinho (CPF XXX.624.303-XX) 
	TCE TCProcesso 041.547/2012-8 (TCE referente a possíveis irregularidades na aplicação e desvio de recursos na aplicação e desvio de recursos públicos nos exercícios 2006, 2008 e 2009 (aberto) .

	Terezinha de Jesus Cunha Almeida Martins (CPF XXX.573.253-XX) 
	TCE TCProcesso 015.666/2002-8 (encerrado) .

EXAME TÉCNICO
Esgotamento da via administrativa do Ministério da Saúde para ressarcimento do dano
13.	Preliminarmente, oportuno consignar que, nos termos dos arts. 3º e 4º da Instrução Normativa TCU 71/2012, art. 23, § 1º, do Decreto 7.827/2012, que regulamenta a Lei Complementar 141/2012, e item 9.3.5.2 do Acórdão 1072/2017-TCU-Plenário (Relator Min. Bruno Dantas) , foram esgotadas, na via administrativa interna do Fundo Nacional de Saúde (FNS/MS) , as medidas para ressarcimento do dano, consoante informação do item VI do Relatório do Tomador de Contas (peça 35, p. 7) , sem contudo ter conseguido mitigar a situação que demandou a instauração da presente TCE, contida no Relatório de Auditoria do Denasus 10.661 (peça 29, p. 3) .
Caracterização das irregularidades geradoras do dano ao erário:
Irregularidade: Ausência de comprovação das despesas realizadas com recursos advindos do Ministério da Saúde do Município de Chapadinha/MA e/ou pagamento de produtos/serviços sem a comprovação da entrega dos mesmos (Constatações 120791, 124189, 124205, 124206, 124207 e 129159 do Relatório de Auditoria do Denasus n. 10.661) .
	Responsáveis: José da Costa Almeida (CPF XXX.912.233-XX) , Maria José Pereira Coutinho (CPF XXX.624.303-XX) , Priscila Lyra Meira (CPF XXX.811.804-XX) , Lídia Silva Mendonça (CPF XXX.445.197-XX) e Terezinha de Jesus Cunha Almeida Martins (CPF XXX.573.253-XX) .
	Conduta impugnada: na condição de gestores dos recursos do Fundo Municipal de Saúde de Chapadinha/MA, sendo Secretário de Saúde ou Tesoureiro, por terem deixado de comprovar a boa e regular aplicação dos valores recebidos pela Secretaria Municipal de Saúde, em face da não apresentação dos elementos que justificassem as despesas impugnadas.
Nexo de causalidade: As transferências de recursos efetuadas sem a comprovação por meio de documentação pertinente e o cumprimento dos requisitos legais propiciou a não consecução dos objetivos pactuados no Sistema Único de Saúde, causando prejuízos ao erário. 
Culpabilidade: Era razoável os responsáveis entenderem que a má gestão dos recursos públicos poderia acarretar prejuízo ao Erário, sendo esperada uma conduta diferente daquela que foi praticada.
Evidência: Relatório de Auditoria do Denasus 10.661 (Constatações 120791, 124189, 124205, 124206, 124207 e 129159 do Relatório de Auditoria do Denasus n. 10.661) .
Individualização das Condutas
14.	Ressalte-se que os responsáveis foram chamados aos autos por terem exercido o cargo de Tesoureiro e Secretário municipal de Saúde de Chapadinha/MA à época das irregularidades, que, nos termos do art. 9ª, inc. III, da Lei 8.080/1990, em relação aos exSecretários municipais de Saúde, gestores do SUS no âmbito municipal.
Da revelia da Srª Lídia Silva Mendonça (CPF XXX.445.197-XX) :
15. 	Devidamente citada em 16/11/2018, por meio do Ofício 2991/2018 (peças 73 e 76) , a responsável não apresentou alegações de defesa. Preliminarmente, cumpre tecer breves considerações sobre a forma como são realizadas as comunicações processuais no TCU. A esse respeito destacam-se o art. 179 do Regimento Interno do TCU (Resolução 155, de 04/12/2002) e o art. 4º, inciso III, § 1º, da Resolução TCU 170, de 30 de junho de 2004, in verbis:
'art. 179. A citação, a audiência ou a notificação, bem como a comunicação de diligência, far-se-ão:
I - mediante ciência da parte, efetivada por servidor designado, por meio eletrônico, fac-símile, telegrama ou qualquer outra forma, desde que fique confirmada inequivocamente a entrega da comunicação ao destinatário;
II - mediante carta registrada, com aviso de recebimento que comprove a entrega no endereço do destinatário;
III - por edital publicado no Diário Oficial da União, quando o seu destinatário não for localizado
 (...) '. (grifamos) 
'art. 3º As comunicações serão dirigidas ao responsável, ou ao interessado, ou ao dirigente de órgão ou entidade, ou ao representante legal ou ao procurador constituído nos autos, com poderes expressos no mandato para esse fim, por meio de:
I - correio eletrônico, fac-símile ou telegrama;
II - servidor designado;
III - carta registrada, com aviso de recebimento;
IV - edital publicado no Diário Oficial da União, quando o seu destinatário não for localizado, nas hipóteses em que seja necessário o exercício de defesa'.
'art. 4º. Consideram-se entregues as comunicações:
I - efetivadas conforme disposto nos incisos I e II do artigo anterior, mediante confirmação da ciência do destinatário;
II - realizadas na forma prevista no inciso III do artigo anterior, com o retorno do aviso de recebimento, entregue comprovadamente no endereço do destinatário;
III - na data de publicação do edital no Diário Oficial da União, quando realizadas na forma prevista no inciso IV do artigo anterior.
§ 1º O endereço do destinatário deverá ser previamente confirmado mediante consulta aos sistemas disponíveis ao Tribunal ou a outros meios de informação, a qual deverá ser juntada ao respectivo processo.
 (...) '. (grifamos) 
15.1. 	 Bem se vê, portanto, que a validade da citação via postal não depende de que o aviso de recebimento seja assinado pelo próprio destinatário da comunicação, o que dispensa, no caso em tela, a entrega do AR em 'mãos próprias'. A exigência da norma é no sentido de o Tribunal verificar se a correspondência foi entregue no endereço correto, residindo aqui a necessidade de certeza inequívoca. 
15.2.	 Não é outra a orientação da jurisprudência do TCU, conforme se verifica dos julgados a seguir transcritos:
São válidas as comunicações processuais entregues, mediante carta registrada, no endereço correto do responsável, não havendo necessidade de que o recebimento seja feito por ele próprio (Acórdão 3648/2013-TCU-Segunda Câmara, Relator: JOSÉ JORGE) ;
É prescindível a entrega pessoal das comunicações pelo TCU, razão pela qual não há necessidade de que o aviso de recebimento seja assinado pelo próprio destinatário. Entregando-se a correspondência no endereço correto do destinatário, presume-se o recebimento da citação. (Acórdão 1019/2008-TCU-Plenário, Relator: BENJAMIN ZYMLER) ;
As comunicações do TCU, inclusive as citações, deverão ser realizadas mediante Aviso de Recebimento - AR, via Empresa Brasileira de Correios e Telégrafos, bastando para sua validade que se demonstre que a correspondência foi entregue no endereço correto. (Acórdão 1526/2007-TCU-Plenário, Relator: AROLDO CEDRAZ) .
15.3.	 A validade do critério de comunicação processual do TCU foi referendada pelo Supremo Tribunal Federal, nos termos do julgamento do MS-AgR 25.816/DF, por meio do qual se afirmou a desnecessidade da ciência pessoal do interessado, entendendo-se suficiente a comprovação da entrega do 'AR' no endereço do destinatário.
EMENTA: AGRAVO REGIMENTAL. MANDADO DE SEGURANÇA. DESNECESSIDADE DE INTIMAÇÃO PESSOAL DAS DECISÕES DO TRIBUNAL DE CONTAS DA UNIÃO. ART. 179 DO REGIMENTO INTERNO DO TCU. INTIMAÇÃO DO ATO IMPUGNADO POR CARTA REGISTRADA, INICIADO O PRAZO DO ART. 18 DA LEI n. 1.533/51 DA DATA CONSTANTE DO AVISO DE RECEBIMENTO. DECADÊNCIA RECONHECIDA. AGRAVO IMPROVIDO.
O envio de carta registrada com aviso de recebimento está expressamente enumerado entre os meios de comunicação de que dispõe o Tribunal de Contas da União para proceder às suas intimações. O inciso II do art. 179 do Regimento Interno do TCU é claro ao exigir apenas a comprovação da entrega no endereço do destinatário, bastando o aviso de recebimento simples.
15.4.	 A citação da Srª Lídia Silva Mendonça foi realizada por meio do Ofício 02991/2018-TCU/Secex/TCE, de 16/11/2018 (peça 73) , com ciência em 18/10/2018, conforme aviso de recebimento inserido à peça 76. 
15.5. No caso concreto, considera-se como correto o endereço para onde foi enviado o ofício de citação da unidade técnica, conforme peça 11, pois é exatamente este o domicílio que consta da base de dados do sistema CPF da Receita Federal referente à responsável Lídia Silva Mendonça. Demais disso, observa-se que foi a própria responsável que assinou o aviso de recebimento (peça 76) , fato este que comprova inequivocamente que a Srª Lídia Silva Mendonça teve ciência da citação. 
15.6. Apesar de regularmente citada, a responsável deixou transcorrer in albis o prazo regimental que lhe foi concedido para apresentar alegações de defesa e/ou efetuar o recolhimento do débito, motivo pelo qual se impõe o reconhecimento da revelia de que trata o art. 12, § 3º, da Lei 8.443/1992.
Das citações e alegações de defesa apresentadas pelos responsáveis:
Ofício de citação 1729/2018-TCU/Secex/TCE, de 24/9/2018 (peça 46) :
Alegações de defesa apresentadas pela Srª Maria José Pereira Coutinho  (peça 67) :
16.	A defendente iniciou as suas alegações de defesa ressaltando a regularidade na ocorrência das despesas realizadas, bem como mencionando que 'os documentos comprobatórios' juntados à TCE (peças 13, 14 e 15) demonstram a regular aplicação dos recursos recebidos, pois entendeu a defendente que na instrução que acompanha a citação regem os atos de execução de despesa pública a Lei 4.320/64 e o Decreto-lei 93.872/86. Das normas sobreditas, destacam-se os seguintes artigos (Lei 4.320/64 e o Decreto-lei 93.872/86 respectivamente) : 
art. 62. O pagamento da despesa só será efetuado quando ordenado após sua regular liquidação. 
art. 63. A liquidação da despesa consiste na verificação do direito adquirido pelo credor tendo por base os títulos e documentos comprobatórios do respectivo crédito. 
§ 1° Essa verificação tem por fim apurar: I - a origem e o objeto do que se deve pagar; 
II - a importância exata a pagar; III - a quem se deve pagar a importância, para extinguir a obrigação. 
§ 2º A liquidação da despesa por fornecimentos feitos ou serviços prestados terá por base: 
I - o contrato, ajuste ou acordo respectivo;
II - a nota de empenho; III - os comprovantes da entrega de material ou da prestação efetiva do serviço. 
art. 36. A liquidação da despesa consiste na verificação do direito adquirido pelo credor ou entidade beneficiaria, tendo por base os títulos e documentos comprobatórios do respectivo crédito ou da habilitação ao benefício (Lei 4.320/64, art. 63) .
§ 1º A verificação de que trata este artigo tem por fim apurar: a) a origem e o objeto do que se deve pagar; b) a importância exata a pagar; e c) a quem se deve pagar a importância para extinguir a obrigação. 
§ 2º A liquidação da despesa por fornecimentos feitos, obras executadas ou serviços prestados terá por base: a) o contrato, ajuste ou acordo respectivo; 
b) a Nota de Empenho; 
c) o documento fiscal pertinente; 
d) o termo circunstanciado do recebimento definitivo, no caso de obra ou serviço de valor superior a Cz$350.000,00 e equipamento de grande vulto, ou o recibo, nos demais casos.
16.1.	A defendente asseriu que 'da simples interpretação literal dos dispositivos acima transcritos, que a nota fiscal pertinente, bem como o comprovante de entrega de material ou fornecimento de serviço são documentos/ atos suficientes a permitir a liquidação da despesa. Nesse cenário, é ululante a demonstração de regular aplicação dos recursos em questão uma vez que os materiais adquiridos com os mesmos foram efetivamente recebidos por servidor efetivo do município, que atestou o recebimento nas respectivas notas fiscais.' 
16.2.	A responsável alegou que tal conclusão se pode chegar a partir da análise dos documentos comprobatórios constantes nas peças 13,14 e 15 dos autos e, que no relatório de auditoria 10.661, na parte denominada 'documentos referentes a proposição de ressarcimento' verifica-se que, as notas fiscais vinculadas aos débitos imputados na Citação estão devidamente atestadas quanto aos recebimentos dos materiais e gêneros alimentícios relacionados, por servidor efetivo, designado para função de recebimento de materiais adquiridos pela Secretaria de Saúde, levando a clara, única e objetiva conclusão da regular aplicação dos recursos recebidos. 
16.3. 	Assim, entende a defesa, que ao contrário do que sustenta a unidade técnica desse colendo Tribunal, não houve descumprimento da Lei 4.320/1964, tampouco do Decreto-lei 93.872/1986, tendo sido EFETIVAMENTE COMPROVADA, ATRAVÉS DAS NOTAS FISCAIS DOS MATERIAIS E GÊNEROS ADQUIRIDOS COM OS RESPECTIVOS ATESTES DE RECEBIMENTO POR SERVIDOR MUNICIPAL. Para corroborar o seu entendimento, a defendente colacionou excerto de julgado proferido pelo Tribunal de Contas do Estado do Mato Grosso do Sul, em Pedido de Revisão de julgado de Mandado de Segurança. 
16.4.	Ao final das alegações de defesa, a defesa entendeu que comprovou a regularidade das contas, pedindo o julgamento favorável à defendente quanto a regular liquidação das despesas aqui questionadas. 
Análise:
17.	As alegações de defesa centraram na suposta regularidade da realização das despesas, considerando o entendimento de que foram seguidos os eventos previstos na Lei 4.320/1964 e Decreto 93.872/1986, estes quanto ao empenho, liquidação e pagamento, além do ulterior atesto dos bens adquiridos por servidor do Município de Chapadinha/MA. A defesa afirmou a regularidade na realização das despesas apenas afirmando que as mesmas estariam regulares segundo as normas que regem a matéria, mas não apresentando nenhum elemento documental que contestasse os fatos que deram origem à instauração dos presentes autos.
17.1. 	Cabe não deixar olvidar que os fatos que deram ensejo à instauração da TCE se deram em razão das seguintes constatações:
Constatação 124189: ausência de comprovação de realização de serviço (peça 29, p. 22-23) ;
Constatação 124205: não comprovação de entrada de produtos adquiridos (carne bovina) (peça 29, p. 27-28) ;
Constatação 124206: não comprovação de entrada de produtos adquiridos (hortifrutigranjeiros) (peça 29, p. 25-27) ;
Constatação 124207: aquisição de serviços de fornecimento de urnas fúnebres (peça 29, p. 27-29) ; 
Constatação 129959: realização de pagamentos sem a comprovação da efetiva entrega dos produtos por parte da empresa (peça 29, p. 33-34) ;
Constatação 120791: ausência de documentação comprobatória de realização de despesas com recursos da média e alta complexidade (peça 29, p. 34-36) .
17.2.	Observa-se que o representante da responsável limitou-se a mencionar que os comprovantes da regularidade da realização das despesas estariam anexados às peças 13, 14, e 15, mas não especificou quais seriam estes documentos e muito menos a que débitos contestados se vinculava cada um desses elementos. Destarte, cabe mencionar que os fatos relativos aos pagamentos tidos como irregulares foram evidenciados pelo Denasus por meio de verificação dos extratos bancários das contas correntes 58.043-0, da agência 1773-6, do Banco do Brasil, bem como outros (verificação de processos de pagamentos, notas fiscais, notas de empenho, documentos de liquidação de despesas) conforme informações assentes no relatório de auditoria do Denasus (peça 36) . 
17.3.	Em relação aos fatos relacionados à impugnação de despesas em razão de ausência de documentos comprobatórios de realização das mesmas, bem como o não atesto do recebimento de material adquirido, calha mencionar que os pagamentos foram realizados por meio de transferências bancárias, mas que não tiveram a regular comprovação atestada pelo instaurador da TCE, razão pela qual foram impugnadas. 
17.4.	Esta situação nos permite concluir que a movimentação bancária irregular permitiu com que não restassem demonstrados os nexos de causalidade quando se eventualmente aplicasse os recursos do Fundo Municipal de Saúde aos propósitos que foram destinados, não restando outra alternativa ao repassador dos recursos a proposição pela impugnação das quantias repassadas no período de tempo em que houve a verificação da auditoria do Denasus. 
17.5.	Sabe-se que a jurisprudência do TCU é firme no sentido de que cabe ao responsável demonstrar o nexo causal entre os recursos federais repassados e as despesas incorridas na execução das despesas, pela apresentação, por exemplo, das notas de empenho, dos recibos, das notas fiscais e dos extratos bancários, entre outros documentos exigíveis, permitindo, assim, que reste efetivamente confirmada a execução do ajuste com os recursos federais transferidos.
17.6.	Bem se sabe, ainda, que prestar contas, com a efetiva demonstração do aludido nexo causal, é dever de todos aqueles a quem sejam confiados recursos federais, por força do art. 70, parágrafo único, da Constituição de 1988 e do art. 93 do Decreto-lei 200, de 25/2/1967 (v.g. Acórdão 2439/2010-TCU-Plenário, Acórdão 5929/2011-TCU-Primeira Câmara, e Acórdão 1544/2008-TCU-Segunda Câmara) .
17.7.	Por conseguinte, a falta de comprovação da correta aplicação dos recursos federais transferidos, diante da ausência do aludido nexo causal, considerando a não existência de documentos que comprovem à regularidade das despesas efetuadas, configura ofensa não só às regras legais, mas também aos princípios basilares da administração pública, já que, ao final e ao cabo, o gestor deixa de prestar satisfação à sociedade sobre o efetivo emprego dos recursos públicos postos sob a sua responsabilidade, dando ensejo, então, à presunção legal de dano ao erário pelo desvio dos recursos federais.
17.8.	Outra alegação que não merece prosperar é o que se refere a julgado do Tribunal de Contas do Mato Grosso do Sul, uma vez que o mesmo trata de questão específica de processo de contas julgado por aquele tribunal, em caso concreto distinto do presente processo, não sendo pertinente a comparação com o caso aqui tratado. Demais disso, o TCU possui autonomia para julgar os seus processos de acordo com as atribuições conferidas pela CF, não sendo obrigado a pautar-se por julgamento de terceiros em sede de casos concretos. 
17.9.	Assim, considerando que a defesa não apresentou elementos de prova que pudessem afastar as ocorrências de irregularidades que deram ensejo à instauração da presente TCE, pode-se propor de imediato a rejeição das alegações de defesa da Srª Maria José Pereira Coutinho, bem como a condenação da responsável pelos débitos apurados, além da aplicação da multa prevista no artigo 57 da Lei 8.443/1992. 
Ofício de citação 1724/2018-TCU/Secex/TCE, de 24/9/2018 (peça 43) :
Alegações de defesa apresentadas pelo Sr. José da Costa Almeida  (peça 53) :
18.	O defendente iniciou as suas alegações de defesa mencionando que a matéria fática apontada na TCE TCProcesso 012.120/2018-9, transcrita no Ofício n 1724/2018-TCU/Secex/TCE, de 24/9/2018, ocorreu há dez anos, basicamente e que desde esse período não exerce mais o cargo de secretário de saúde do Município de Chapadinha, razão pela qual seria imperativo o reconhecimento da prescrição de qualquer ação punitiva do estado, a uma, em decorrência do tempo e, a duas, pela inexistência de desvio de recursos públicos, mas tão somente de irregularidades formais, tardiamente apontadas. 
18.1.	 Asseriu a defesa, que normaliza o Regimento Interno do TCU, o 'art. 212. O Tribunal determinará o arquivamento do processo de prestação ou de tomada contas, mesmo especial, sem julgamento do mérito, quando verificar a ausência de pressupostos de constituição e de desenvolvimento válido e regular do processo (grifos meus) '. Assim, entende a defesa que o lapso de tempo demarcado entre o eventual dano e o processamento da TCE por si só denuncia o prejuízo à defesa, que não pode ser penalizada, tardiamente, por não ter dado azo ao retardamento do processo. Assim, o responsável fez o seguinte questionamento: 'como se defender de algo ocorrido há mais de dez anos' ?
18.2.	 A defesa alegou que no corpo dos autos não consta absolutamente nada que indique conduta dolosa quanto aos atos descriminados como irregulares, e assim, não teria como demonstrar, nessa fase processual, em razão desse lapso de tempo a regular aplicação dos recursos sob sua (dele) gestão, o que efetivamente alegou ter sido feito, como deveria constar dos arquivos da Prefeitura Municipal, aos quais alega não ter acesso. Alegou, ainda, que não tem em seu poder qualquer documentação que se refira aos fatos apontados, no entanto, verifica-se pelo próprio texto apresentado por esse Egrégio Tribunal, salvo melhor juízo, não vislumbrar a presença de irregularidade que possa macular a honestidade administrativa e ter provocado qualquer desvio de recursos públicos manifestos como ato de má-fé.
18.3.	 Ao final das suas alegações de defesa, requereu o reconhecimento da prescrição, como também no mérito seja afastada qualquer penalização ante a impossibilidade real de proceder a defesa quanto aos fatos na sua amplitude, tal qual manda a Constituição Federal.
Análise:
19.	A defesa iniciou as suas alegações mencionando o longo decurso de prazo de dez anos que não exerce a função de gestor dos recursos públicos do FNS/MS e a instauração da tomada de contas especial, fato este que teria o condão, segundo a visão do defendente, de prejudicar o contraditório e ampla defesa, princípios constitucionais válidos no presente processo. É indubitável que o excesso de lapso temporal para a instauração de processo de cobrança pode influir na possibilidade de apresentação da prestação de contas, mas esse fato, por si só não deve ser levado em consideração quando conjuminado com outras situações que serão pontuadas ao longo da presente análise, conforme ver-se-á.
19.1.	Sabe-se que a jurisprudência do TCU é firme no sentido de que cabe ao responsável demonstrar o nexo causal entre os recursos federais repassados e as despesas incorridas na execução do ajuste, a exemplo dos Acórdão 7940/2018-TCU-Segunda Câmara e 11.867/2018-1ª Câmara, respectivamente, das relatorias dos Ministros Marcos Bemquerer e Benjamin Zymler, pela apresentação, por exemplo, das notas de empenho, dos recibos, das notas fiscais e dos extratos bancários, entre outros documentos exigíveis, permitindo, assim, que reste efetivamente confirmada a execução do ajuste com os recursos federais transferidos.
19.2.	A Jurisprudência recente do TCU, podendo-se citar o Acórdão 10046/2018-TCU-Segunda Câmara, de relatoria do Ministro Marcos Bemquerer, nos ensina que a eventual inobservância do prazo regulamentar para instauração de tomada de contas especial não gera preclusão em benefício do responsável, tampouco afastamento ou cancelamento da dívida, uma vez que o prazo destina-se à autoridade administrativa competente para abertura do processo, a fim de lhe afastar a possibilidade de responsabilização solidária pelo débito, caso deixe de proceder à instauração. 
19.3.	Nos casos de não demonstração da boa e regular gestão dos recursos, por ausência de documentos essenciais, o prazo para dispensa de constituição da TCE, fixado em dez anos pelo art. 6º, inciso II, c/c o art. 19 da Instrução Normativa 71/2012, é contado a partir da data limite para entrega da prestação de contas final, pois somente nesse momento estão concretizados, simultaneamente, a falha, o dano e a possibilidade de pleno conhecimento dos fatos pelo Estado interessado na sua reparação. 
19.4.	É preciso não deixar olvidar que, nos termos do art. 37, § 5º, da Constituição Federal, as ações de ressarcimento movidas pelo estado contra agentes causadores de dano ao erário são imprescritíveis, sendo o prazo de prescrição da pretensão punitiva, nos termos do Acórdão 1441/2016-TCU-Plenário, decenal, o qual, nos casos de não comprovação da gestão regular dos recursos públicos por vício de composição da prestação de contas, aferido a partir da data limite para entrega da prestação de contas final até a data do ato ordenatório da citação do responsável.
19.5.	In Casu, não se pode simplesmente olhar para a data dos débitos em questão para propor o arquivamento dos presentes autos sob a alegação do longo lapso temporal decorrido entre a data do repasse dos recursos, ou mesmo da execução das despesas dos valores transferidos, considerando que é obrigação do gestor comprovar a sua regular gestão da aplicação do dinheiro público. Demais disso, cabe ressaltar que existe informação nos autos de que foram encaminhadas justificativas pelos responsáveis solidários nos presentes autos, estas acerca das informações de irregularidades constatadas no Relatório de Auditoria do Denasus 10.661, uma vez que o responsável identificado nos autos recebeu notificação em 12/1/2011 (peça 35, p. 5) , a fim de regularizar as situações que ensejaram a instauração da TCE e demandaram o seu chamamento aos autos, conforme informação no item V do Relatório do Tomador de Contas (peça 35, p. 5-7) .
19.6.	Desse modo, conforme visto nas análises contidas no subitem precedente, não estão presentes o prazo prescricional de dispensa de constituição da TCE, fixado em dez anos pelo art. 6º, inciso II, c/c o art. 19 da Instrução Normativa 71/2012, uma vez que os responsáveis estavam cientes das irregularidades apontadas pela auditoria do Denasus, tendo inclusive alguns deles apresentado elementos de defesa justificando os apontamentos efetuados na auditoria.
19.7.	É uníssona a jurisprudência do TCU de que a mera execução física do objeto ou de parte dele não comprova o regular emprego dos recursos de convênio firmado com a União, sendo necessário que o responsável demonstre o nexo causal entre os recursos por ele geridos e os documentos de despesas referentes à execução, como notas de empenho, ordens bancárias, cheques, recibos ou notas fiscais e extratos bancários, com vistas a confirmar a utilização dos recursos da União no ajuste. Nessa linha trilham Acórdão 426/2010-TCU-Primeira Câmara, da relatoria do Ministro Walton Alencar, 3.501/2010-TCU-2ª Câmara, da relatoria do Ministro Raimundo Carrero, 3.808/2010-TCU-2ª Câmara, da relatoria do Ministro Raimundo Carrero e 2.436/2009-TCU-Plenário, da relatoria do Ministro Benjamin Zymler.
19.8.	Conquanto não estejamos tratando de convênio nos presentes autos, mas do repasse de recursos na modalidade fundo a fundo, é válida a aplicação, por analogia, do mesmo entendimento retro mencionado acerca da demonstração do nexo causal entre os recursos geridos e os documentos comprovantes da boa e regular gestão dos valores transferidos aos responsáveis que cuidam de sua aplicação. 
19.9.	Independente de não ter havido locupletamento pessoal com o uso dos recursos aqui tratados, houve culpa stricto sensu que acabou por trazer o resultado diferente do que se deveria ter produzido, o que leva ao entendimento de imprudência por parte do gestor dos recursos e consequente existência de culpa. Nos processos relativos ao controle financeiro da Administração Pública, a culpa dos gestores por atos irregulares que causem prejuízo ao erário é legalmente presumida, ainda que não se configure ação ou omissão dolosa, admitida prova em contrário, a cargo do gestor. 
19.10.	Destarte, como observado ao longo da presente análise, o Sr. José da Costa Almeida não conseguiu demonstrar nos elementos de defesa que pudessem modificar o entendimento acerca das irregularidades que deram ensejo à instauração destes autos, podendo-se propor de imediato a rejeição das mesmas, bem como a condenação da responsável pelos débitos apurados, além da aplicação da multa prevista no artigo 57 da Lei 8.443/1992. 
Ofício de citação 1732/2018-TCU/Secex/TCE, de 24/9/2018 (peça 44) :
Alegações de defesa apresentadas pela Srª Terezinha de Jesus Cunha Almeida Martins  (peça 72) :
20.	As alegações de defesa apresentadas pela responsável acima são exatamente as mesmas alegações de defesa patrocinadas pela Srª Maria José Pereira Coutinho, por meio do mesmo procurador constituído, conforme se lê no item 16 e respectivos subitens da presente instrução, tendo as análises se dado no item 17 e subitens correspondentes.
Análise:
21.	Como mencionado acima, considerando que as alegações de defesa da Srª Terezinha de Jesus Almeida Martins são exatamente as mesmas apresentadas pelo procurador Fábyo Barros Lima (OAB MA 15.180-A, e OAB/DF 40.955, peças 48 e 54) , não tendo sido trazido fatos ou elementos novos que pudessem modificar a análise mencionada, e, por conseguinte a defendente não conseguindo demonstrar a inexistência de irregularidades que deram ensejo à instauração destes autos, pode-se propor de imediato a rejeição das mesmas, bem como a condenação da responsável, Srª Terezinha de Jesus Cunha Almeida Martins, pelos débitos apurados, além da aplicação da multa prevista no artigo 57 da Lei 8.443/1992. 
Ofício de citação 3041/2018-TCU/Secex/TCE, de 19/11/2018 (peça 75) :
Alegações de defesa apresentadas pela Srª Priscilla Lyra Meira  (peça 79) :
22.	 A defesa iniciou as suas alegações de defesa mencionando que é de cinco anos o prazo para o TCU, por meio de tomada de contas especial (Lei 8.443/1992) , exigir do exgestor público municipal a comprovação da regular aplicação de verbas federais repassadas ao respectivo município. De fato, não se olvida que as 'ações de ressarcimento' são imprescritíveis, conforme dispõe § º 5° do art. 37 da CF, o que tem sido observado e reiterado nos julgamentos do STJ, em sede de ação de improbidade com pedido de ressarcimento, seja em ação com o fim exclusivo de ressarcir o erário. No entanto, a hipótese em análise não versa sobre o exercício do direito de ação, ou de pedir ressarcimento perante o Poder Judiciário. 
22.1. 	A defesa asseriu que a matéria tratada nos presentes autos, diversamente, trata da imputação de débito e aplicação de multa promovida pelo TCU, no exercício do seu poder dever de velar pelas contas públicas, mediante atuação administrativa, oportunidade em que não há falar em exercício do direito de ação, pois trata-se de procedimento de controle das finanças públicas, de grande valia, a fim de constituir crédito não tributário, no caso de contas julgadas irregulares, com reconhecido status de título executivo extrajudicial, nos termos dos arts. 19, caput, e 24 da Lei 8.443/1992. Assim, a defendente destacou que o ônus da prova do adequado e regular emprego das verbas públicas é imputado, como não poderia ser diferente, ao responsável pela utilização dos valores repassados pela União. 
22.2.	Assim, a defesa alegou que a não comprovação da adequada aplicação dos recursos públicos traduz apenas por presunção, a ocorrência de prejuízo ao erário e, consequentemente, a imputação do débito e multa ao gestor falho ou faltoso, residindo o principal fundamento para entender que a atuação administrativa está sujeita a prato para a constituição do crédito não tributário, porque, enquanto que na tomada de contas especial o ônus da prova incumbe ao responsável pela aplicação dos recursos repassados, característica intrínseca do processo de prestação ou tomada de contas; na ação de ressarcimento, imprescritível, o ônus da prova do efetivo prejuízo ao erário incumbe a quem pleiteia o ressarcimento, perante o Poder Judiciário. 
22.3.	Dessa forma, a defendente alegou que não seria razoável cogitar, mediante singelo raciocínio lógico, que exgestor público permaneça obrigado aprovar que aplicou adequadamente verbas públicas após 30, 40 ou 50 anos dos fatos a serem provados, em flagrante vulneração dos princípios da segurança jurídica e da ampla defesa, bases do ordenamento jurídico, afinal é notória a instabilidade jurídica e a dificuldade, ou mesmo impossibilidade, de produção de provas após o decurso de muito tempo. Lado outro, a imprescritibilidade das ações de ressarcimento visa à evidência, o resguardo do patrimônio público a qualquer tempo, sendo nessa hipótese, conforme a dicção constitucional 'ação de ressarcimento', o ônus da prova incumbe a quem alega a ocorrência do prejuízo ao erário e atribui responsabilidade ao seu causador, perante o Poder Judiciário. 
22.4.	Assim, entende a defendente que a exceção constitucional à regra da prescritibilidade pressupõe o exercício da jurisdição e a efetiva prova do prejuízo ao erário e da responsabilidade do seu causador, ônus de quem pleiteia, pois caso contrário, admitir-se-ia estado de exceção, em que qualquer exgestor público demandado pelo TCU, em tomada de contas especial, estaria obrigado a provar, a qualquer tempo, mesmo que decorridas décadas, a adequada aplicação de verbas federais repassadas, independentemente da comprovação de efetivo prejuízo ao erário. Dessa forma, a atuação do TCU, mediante tomada de contas especial, atribuindo o ônus da prova a quem recebeu repasse de verbas públicas federais é legítimo e possível, nos termos da legislação, em especial a Lei 8.443/1992.
22.5.	A responsável alegou, ainda, que a não sujeição dessa atuação a limite temporal conduziria a situações de profunda e grave perplexidade, contrárias ao Estado de Direito, quanto ao prazo para a atuação do TCU, o art. 80 da Lei 8.443/1992, ao tratar do arco temporal na tomada de contas especial, apenas prevê que 'a autoridade administrativa competente, sob pena de responsabilidade solidária, deverá imediatamente adotar providências com vistas à instauração da tomada de contas especial para apuração de fatos, identificação dos responsáveis e quantificação do dano' no caso de 'não comprovação da aplicação dos recursos repassados pela União'. 
22.6.	Dessa forma, entende a defendente que resulta imperativo o uso da analogia, como recurso de integração legislativa, conforme permissivo do art. 40 da CTNDB, para o fim de aferir o prazo para o agir da Administração. Nesse passo, a defesa entende que se descarta, de pronto, a aplicação das regras gerais de prescrição previstas no Código Civil em virtude da especificidade do Direito Administrativo em face do Direito Privado. Isso posto, verifica-se que, no âmbito do Direito Administrativo, o Decreto 20.910/1932, estabeleceu, como regra geral, o prato prescricional quinquenal, quando o sujeito passivo da relação jurídica for a Fazenda Pública (art. 19. E, na hipótese inversa, ou seja, quando o sujeito ativo for a Administração, o ordenamento jurídico somente previu regras específicas para determinadas ações administrativas, que se assemelham ao direito não regulado em questão, como se extrai da análise dos arts. 173 e 174 do CTN, art. 142 da Lei 8.112/1990, art. 54 da Lei 9.78411999, art. 23 da Lei 8.429/1992, art. 13, § 1°, da Lei 9.847/1999, art. 1° da Lei 6.838/1980, e, em especial, do art. 1°, da Lei 9.873/1999. 
22.6.1. 	Assim, alega, da análise desses dispositivos, que o prazo máximo de cinco anos é uma constante para as hipóteses de decadência ou prescrição nas relações com o Poder Público, seja por meio de regra geral quando está no polo passivo da relação, seja por meio de inúmeras regras específicas quando está no polo ativo da relação jurídica. 
22.7.	A responsável conclui que, dessa forma, não há motivo bastante para distinguir a hipótese dos autos ao das regras específicas similares, em que a Administração possui o prazo de cinco anos para apurar infrações, ou mesmo da regra geral que impõe o prazo de cinco anos para as ações dos administrados contra a Administração. Aliás, em hipótese similar à presente, porquanto ausente prazo decadencial específico no que concerne ao exercício do poder de polícia pela Administração, antes do advento da Lei 9.873/1999, a Primeira Seção do STJ, no julgamento do REip 1.105.442-RJ (DJe 22/ 212011) , sob o rito do art. 543-C do CPC/1973, assentou ser ele de cinco anos, valendo-se da aplicação analógica do art. 10 do Decreto 20.910/1932. 
22.8. 	Isso posto, a responsável esclarece que a tomada de contas especial está sujeita ao prazo decadencial de cinco anos desde quando exigível, limite temporal para que irregularidade nas contas gere presunção de prejuízo ao erário e importe na imputação do débito e multa ao responsável. Expirado esse prazo, ressalva-se a via judicial para eventual ação de ressarcimento, esta imprescritível, oportunidade em que deverá ser provado o efetivo prejuízo ao erário e a responsabilidade do acionado. RE.0 1.480.350-R3, Rel. Min. Benedito Gonçalves, julgado em 514/2016, Dje 1214/2016.
22.9.	A defendente alegou, também, acerca da suposta ilegitimidade passiva da mesma, pois seria flagrante a inexistência de desvio de recursos públicos praticados direta ou indiretamente pela responsável, quer seja por vontade deliberada ou ainda por descuido, desleixo, incúria, já que alegou as atribuições ou competências de tesoureira estavam adstritas tão somente ao ato material de efetuar o pagamento, não competindo o dever de atestar o recebimento de produtos, a efetivação de serviços ou checar quaisquer outras formalidades dos processos licitatórios e dos contratos deles derivados, tudo consoante a Lei n 1067/2007, que dispõe sobre a estrutura organizacional e administrativa da Prefeitura Municipal de Chapadinha/MA, art. 87 e incisos. 
22.10. 	Alegou que o Regimento Interno do TCU prescreve:
	art. 212. O Tribunal determinará o arquivamento do processo de prestação ou de tomada contas, mesmo especial, sem julgamento do mérito, quando verificar a ausência de pressupostos de constituição e de desenvolvimento válido e regular do processo'. E os pressupostos de constituição do processo a boa doutrina descreve: 'aquelas exigências legais sem cujo atendimento o processo, como relação jurídica, não se estabelece ou não se desenvolve validamente. E, em consequência, não atinge a sentença que deveria apreciar o mérito da causal'.
22.10.1.	Com efeito, alegou a responsável não caber a ela processar licitações e contratos, nem tampouco supervisioná-los, especificamente para atestar o recebimento de produtos ou serviços não sendo a mesma, segundo entendimento, legitima passiva par integrar esta Tomada de Contas, motivo pelo qual falta pressuposto regular para constituição desta modalidade de processo administrativo, ensejando assim o arquivamento do mesmo (Tomada de Contas) . 
22.11.	Ao final concluiu a defendente que nos autos não consta absolutamente nada que indique conduta dolosa ou mesmo culposa praticada por mim quanto aos atos descriminados como irregulares, verificando-se pelo próprio texto apresentado por esse Egrégio Tribunal, não vislumbrar a presença de irregularidades que possam macular a honestidade administrativa e ter provocado qualquer desvio de recursos públicos manifestos em ato de má-fé ou mesmo culpa, tendo a própria Lei 4.320/1964, que trata sobre direito financeiro e controle dos orçamentos é clara em afirmar a que se restringe o ato do tesoureiro do ente público e como ocorre o pagamento da despesa pública, merecendo, pois, a transcrição literal dos dispositivos legais atinentes a matéria, vejamos:
art. 62. O pagamento da despesa só será efetuado quando ordenado após sua regular liquidação. 
art. 63. A liquidação da despesa consiste na verificação do direito adquirido pelo credor tendo por base os títulos e documentos comprobatórios do respectivo crédito. 
§ 1° Essa verificação tem por fim apurar: I - a origem e o objeto do que se deve pagar; 
II - a importância exata a pagar; III - a quem se deve pagar a importância, para extinguir a obrigação. 
§ 2º A liquidação da despesa por fornecimentos feitos ou serviços prestados terá por base: 
I - o contrato, ajuste ou acordo respectivo;
II - a nota de empenho; III - os comprovantes da entrega de material ou da prestação efetiva do serviço. 
art. 36. A liquidação da despesa consiste na verificação do direito adquirido pelo credor ou entidade beneficiaria, tendo por base os títulos e documentos comprobatórios do respectivo crédito ou da habilitação ao benefício (Lei 4.320/64, art. 63) .
§ 1º A verificação de que trata este artigo tem por fim apurar: a) a origem e o objeto do que se deve pagar; b) a importância exata a pagar; e c) a quem se deve pagar a importância para extinguir a obrigação. 
§ 2º A liquidação da despesa por fornecimentos feitos, obras executadas ou serviços prestados terá por base: a) o contrato, ajuste ou acordo respectivo; 
b) a Nota de Empenho; 
c) o documento fiscal pertinente; 
d) o termo circunstanciado do recebimento definitivo, no caso de obra ou serviço de valor superior a Cz$350.000,00 e equipamento de grande vulto, ou o recibo, nos demais casos.
22.12.	Por fim, a defendente requereu que fosse excluída da relação processual e acatada as suas alegações de defesa. 
Análise: 
23.	A defesa iniciou as suas alegações de defesa afirmando que os débitos pelos quais teve sua citação deferida estariam prescritos pelo prazo de cinco anos, pois teria havido a decadência do direito de a União cobrá-los. Alegou, também, que a despeito da imprescritibilidade existente no texto constitucional, o mesmo não poderia ser aplicado ao presente caso, maiormente em virtude da impossibilidade da possibilidade de apresentação do contraditório, bem como da produção de provas a que estariam sujeitos os responsáveis pela demonstração da regular aplicação dos dinheiros públicos.
23.1.	Inicialmente, cabe não deixar olvidar que a responsável foi chamada aos autos para apresentar alegações de débitos que ocorreram em 2009 e 2010, portanto, em prazos bem menores que aqueles mencionados nas alegações de defesa (30, 40 ou 50 anos) , que a defendente mencionou acerca da impossibilidade de produção de provas e imprescritibilidade nas ações de ressarcimento contra a União. Demais disso, ressalte-se o fato de que consta nos autos a informação de que os responsáveis identificados nos autos receberam notificações a partir de 10/1/2011, a fim de regularizarem as situações que ensejaram a instauração da TCE, conforme informação no item V do Relatório do Tomador de Contas (peça 35, p. 5-7) , ou seja, em pouco mais de dois anos depois de constatadas as ocorrências das irregularidades, não sendo possível de acolhimento as alegações da responsável nesse sentido.
23.2.	Demais disso, o TCU adota como linha de entendimento jurisprudencial o arquivamento processual quando se verifica a ausência dos pressupostos de desenvolvimento válido e regular do processo, inclusive fartamente mencionado pela defendente, maiormente quando se verifica a possibilidade no prejuízo ao contraditório e à ampla defesa, conforme insculpido no texto constitucional. Assim, in casu, não há enquadramento nas situações que possam porventura pugnar pelo arquivamento do presente processo, já que restou demonstrado que estamos aqui a tratar de caso diferente, onde não se vislumbra nenhum prejuízo na defesa dos responsáveis. 
23.3.	Conquanto seja indubitável que o excesso de lapso temporal para a instauração de processo de cobrança pode influir na possibilidade de apresentação da prestação de contas, esse fato por si só não deve ser levado em consideração quando conjuminado com outras situações que serão pontuadas ao longo da presente análise, conforme ver-se-á.
23.4.	Sabe-se que a jurisprudência do TCU é firme no sentido de que cabe ao responsável demonstrar o nexo causal entre os recursos federais repassados e as despesas incorridas na execução do ajuste, a exemplo dos Acórdão 7940/2018-TCU-Segunda Câmara e 11.867/2018-1ª Câmara, respectivamente, das relatorias dos Ministros Marcos Bemquerer e Benjamin Zymler, pela apresentação, por exemplo, das notas de empenho, dos recibos, das notas fiscais e dos extratos bancários, entre outros documentos exigíveis, permitindo, assim, que reste efetivamente confirmada a execução do ajuste com os recursos federais transferidos.
23.5.	A Jurisprudência recente do TCU, podendo-se citar o Acórdão 10046/2018-TCU-Segunda Câmara, de relatoria do Ministro Marcos Bemquerer, nos ensina que a eventual inobservância do prazo regulamentar para instauração de tomada de contas especial não gera preclusão em benefício do responsável, tampouco afastamento ou cancelamento da dívida, uma vez que o prazo destina-se à autoridade administrativa competente para abertura do processo, a fim de lhe afastar a possibilidade de responsabilização solidária pelo débito, caso deixe de proceder à instauração.
23.6.	Nos casos de não demonstração da boa e regular gestão dos recursos, por ausência de documentos essenciais, o prazo para dispensa de constituição da TCE, fixado em dez anos pelo art. 6º, inciso II, c/c o art. 19 da Instrução Normativa 71/2012, é contado a partir da data limite para entrega da prestação de contas final, pois somente nesse momento estão concretizados, simultaneamente, a falha, o dano e a possibilidade de pleno conhecimento dos fatos pelo Estado interessado na sua reparação. 
23.7.	É preciso não deixar olvidar que, nos termos do art. 37, § 5º, da Constituição Federal, as ações de ressarcimento movidas pelo estado contra agentes causadores de dano ao erário são imprescritíveis, sendo o prazo de prescrição da pretensão punitiva, nos termos do Acórdão 1441/2016-TCU-Plenário, decenal, o qual, nos casos de não comprovação da gestão regular dos recursos públicos por vício de composição da prestação de contas, aferido a partir da data limite para entrega da prestação de contas final até a data do ato ordenatório da citação do responsável.
23.8.	Demais disso, não se pode simplesmente olhar para a data dos débitos em questão para propor o arquivamento dos presentes autos sob a alegação do longo lapso temporal decorrido entre a data do repasse dos recursos, ou mesmo da execução das despesas dos valores transferidos, considerando que é obrigação do gestor comprovar a sua regular gestão da aplicação do dinheiro público. Demais disso, cabe ressaltar que existe informação nos autos de que foram encaminhadas justificativas pelos responsáveis solidários nos presentes autos, estas acerca das informações de irregularidades constatadas no Relatório de Auditoria do Denasus 10.661 (peça 29, p. 3) , e que serviu de base à instauração da presente TCE, tendo a auditoria ocorrido entre 11 e 15/10/2010 a fase analítica executada, enquanto a fase de verificação in loco abrangeu os dias entre 17/10 e 5/11/2010 (peça 29, p. 3) .
23.9.	Desse modo, conforme visto nas análises contidas no subitem precedente, não estão presentes o prazo prescricional de dispensa de constituição da TCE, fixado em dez anos pelo art. 6º, inciso II, c/c o art. 19 da Instrução Normativa 71/2012, uma vez que os responsáveis estavam cientes das irregularidades apontadas pela auditoria do Denasus, tendo sido notificados a apresentarem as suas defesas em prazo inferior a três anos das datas das ocorrências aqui suscitadas.
23.10.	Outra alegação que não merece prosperar se refere à alegação da ilegitimidade passiva para figurar no presente processo, pois segundo entendimento da defesa, a responsável estava encarregada apenas pelos pagamentos, mas não verificação das demais etapas para a aquisição de equipamentos/gêneros com o dinheiro do SUS. O entendimento no âmbito do TCU é de que a responsabilidade dos jurisdicionados perante este Tribunal é de natureza subjetiva, mas a mesma é caracterizada mediante a presença de simples culpa stricto sensu, sendo desnecessária a caracterização de conduta dolosa ou má-fé do gestor para que este seja responsabilizado. Desse modo, é suficiente a identificação da conduta do responsável que caracterize sua culpa, seja por imprudência, imperícia ou negligência, e a demonstração do nexo de causalidade entre a conduta culposa (stricto sensu) e a irregularidade que ocasionou o dano ao erário.
23.11.	Por conseguinte, a falta de comprovação da correta aplicação dos recursos federais transferidos, diante da ausência do aludido nexo causal, configura ofensa não só às regras legais, mas também aos princípios basilares da administração pública, já que, ao final e ao cabo, o gestor deixa de prestar satisfação à sociedade sobre o efetivo emprego dos recursos públicos postos sob a sua responsabilidade, dando ensejo, então, à presunção legal de dano ao erário pelo desvio dos recursos federais.
23.12.	Desse modo, é pertinente lembrar, que na fiscalização dos gastos públicos, privilegia-se como princípio básico a inversão do ônus da prova, cabendo ao gestor demonstrar a boa aplicação dos dinheiros e valores públicos sob sua responsabilidade (art. 70, parágrafo único, da Constituição Federal e art. 93 do Decreto-lei 200/1967, c/c o art. 66 do Decreto 93.872/1986) . A boa-fé não pode ser presumida, devendo ser demonstrada e comprovada a partir dos elementos que integram os autos. Na jurisprudência do TCU há diversos julgados nesse sentido, a exemplo de excertos dos decisuns colacionados abaixo: 
Acórdão 3874/2014-TCU-Segunda Câmara, relatoria do Ministro Benjamin Zymler.
15. Sendo assim, entendo, em linha de consonância com a unidade técnica, que não resta possível verificar boa-fé na conduta da responsável, que não cumpriu, de forma escorreita, a obrigação constitucional de prestar contas dos recursos públicos que geriu, ou seja, de trazer a documentação necessária para que comprove a regular utilização dos recursos públicos confiados à sua gestão.
16. Por outro lado, não prospera a assertiva da embargante de que é necessária a demonstração, por parte do Tribunal, da intenção e do dolo de não executar regularmente o objeto do convênio para a imposição de multa.
17. Conforme a firme jurisprudência do TCU, a imputação das sanções do art. 57 e 58 da Lei 8.443/1992, assim como do débito, exige apenas a verificação da ocorrência de culpa, em qualquer uma de suas modalidades, o que restou evidenciado, no presente caso concreto, diante da conduta da Srª [gestora] de autorizar o pagamento integral do convênio, quando, em verdade, somente restou comprovada a execução de 75% da avença.
18. Na situação em exame, entendo que a extensão das falhas verificadas na execução do convênio, que foram apontadas no relatório elaborado pela Funasa em período próximo ao término do convênio (peça 42) , permite afirmar que os vícios existentes eram de fácil detecção, de modo que a recorrente incorreu em erro inescusável ao atestar a execução da avença sem se certificar de sua completa realização.
19. No caso, julgo que a fiscalização por parte da Srª (...) , diretamente ou por intermédio de corpo técnico de sua confiança, constituía conduta exigível, haja vista as obrigações do convenente de executar as ações necessárias à consecução do objeto do convênio e apresentar ao concedente, sempre que solicitado, relatório técnico das atividades desenvolvidas, a teor da cláusula segunda, item II, do termo do convênio; a sua condição de ordenadora de despesas; e o fato de o convênio em análise ser o de maior valor dentre os quatro firmados pelo município, em 1998.
20. Por esses motivos, é possível concluir que a conduta da recorrente é culpável, seja por culpa direta, seja por culpa in eligendo e in vigilando, sendo escorreita a sua responsabilização pelo dano causado ao erário e a aplicação da multa do art. 57 da Lei 8.443/1992.
Acórdão 1895/2014-TCU-Segunda Câmara, da relatoria da Ministra Ana Arraes.
[VOTO]
7. O exPrefeito praticou atos administrativos relacionados à execução da avença: homologou o procedimento licitatório, assinou ordem de serviço para início das obras, autorizou empenhos e pagamentos e atestou o cumprimento do objeto e o termo de aceitação definitiva da obra. Assim, não pode ser acatada a tese de que atuou como mero agente político, dissociado dos fatos.
8. Quanto à alegação de que não foi comprovada a ocorrência de dolo ou culpa em sua conduta, observo que, nos processos relativos ao controle financeiro da administração pública, a culpa dos gestores por atos irregulares que causem prejuízo ao erário é legalmente presumida, ainda que não se configure ação ou omissão dolosa, admitida prova em contrário, a cargo do gestor.
9. Na fiscalização dos gastos públicos, privilegia-se, como princípio básico, a inversão do ônus da prova. Cabe ao gestor demonstrar a boa aplicação dos dinheiros e valores públicos sob sua responsabilidade, em decorrência do que dispõem o art. 70, parágrafo único, da Constituição Federal e o art. 93 do Decreto-lei 200/1967, c/c o art. 66 do Decreto 93.872/1986, o que não ocorreu no presente caso.
10. Com relação à alegação de boa-fé, o Plenário desta Casa sedimentou entendimento de que boa-fé não pode ser presumida, devendo ser demonstrada e comprovada a partir dos elementos que integram os autos.
11. Nesse contexto, e após exame de toda a documentação carreada aos autos, não há como vislumbrar boa-fé na conduta do responsável. Com efeito, não alcançou ele o intento de comprovar a aplicação dos recursos que lhe foram confiados, restringindo-se a apresentar justificativas incapazes de elidir a irregularidade cometida.12. Também não lhe socorre a alegação de que sua responsabilidade deveria [ser] afastada em virtude da ausência de conhecimentos técnicos na área de engenharia.
13. Compete ao gestor zelar pela regular aplicação dos recursos públicos, com a adoção de medidas tendentes a resguardar o interesse público. Em virtude disso, a jurisprudência deste Tribunal não autoriza o afastamento de sua responsabilidade por atos irregulares, ainda que amparados em pareceres técnicos, exceto se o vício na manifestação técnica for de difícil detecção pelo gestor.
14. No caso em apreço, isso não ocorreu. As manifestações nos autos informam que parte dos valores impugnados refere-se à falta de execução da recuperação das casas prevista no plano de trabalho. Não obstante isso, o responsável atestou o cumprimento do objeto e o recebimento definitivo da obra.
15. O acompanhamento das obras por engenheiros da municipalidade nem afasta a responsabilidade do exPrefeito pela gestão dos recursos, nem autoriza a atestação do cumprimento de serviço efetivamente não prestado.
16. Não há como aceitar que, em se tratando de pequeno município, não tenha o exPrefeito tido condições de adotar as cautelas necessárias ao fiel cumprimento do plano de trabalho do respectivo convênio, como era de se esperar.
23.13.	Demais disso, o TCU assevera que a movimentação financeira irregular impede a formação de nexo de causalidade entre os recursos federais transferidos e a execução do objeto a que se destina os recursos, comprovada por meio de saques em espécie, transferências para conta corrente estranha aos propósitos para quais os recursos foram repassados além de outras situações (Acórdão 3384/2011-TCU-Segunda Câmara, relatoria do Ministro Walton Alencar Rodrigues) . No presente caso, ficou definido que a defendente aqui ouvida era tesoureira e a responsável pela movimentação dos recursos financeiros que tiveram a sua regular movimentação questionada, razão pela qual descabe acatar as alegações de defesa apresentadas. 
23.14.	Destarte, como observado ao longo da presente análise, a Srª Terezinha de Jesus Cunha Almeida Martins não conseguiu demonstrar nos elementos de defesa que pudessem modificar o entendimento acerca das irregularidades que deram ensejo à instauração destes autos, podendo-se propor de imediato a rejeição das mesmas, bem como a condenação da responsável pelos débitos apurados, além da aplicação da multa prevista no artigo 57 da Lei 8.443/1992. 
Verificação do Prazo de Prescrição da Pretensão Punitiva
24.	Observa-se não ter ocorrido a prescrição da pretensão punitiva por parte do TCU que, nos termos do entendimento firmado no Acórdão 1441/2016-TCU-Plenário (Rel. Ministro Benjamin Zymler) , subordina-se ao prazo geral de prescrição indicado no art. 205 do Código Civil, qual seja, dez anos contados a partir da data de ocorrência da irregularidade sancionada, nos termos do art. 189 do Código Civil, visto que as irregularidades discutidas nesta TCE ocorreram inicialmente no exercício de 2008, mas o ato que efetuou as notificações dos responsáveis datou de 12/1/2011 (peça 35, p. 5-7) , interrompendo o prazo prescricional da pretensão punitiva. 
CONCLUSÃO 
25.	A tomada de contas especial foi instaurada em razão de irregularidades relacionadas à gestão irregular de recursos do Fundo Nacional de Saúde transferidos ao Município de Chapadinha/MA, de acordo com as constatações efetuadas por equipe de auditoria do Denasus, conforme Constatação 336434 do Relatório de Auditoria do Denasus n. 10.661. Em verificação dessas constatações no aludido relatório, observou-se informações quanto à transferência de recursos oriundos do Fundo Nacional de Saúde para a realização de despesas sem a existência de comprovação documental, conforme apurado pela auditoria do Denasus (Constatação 120791 do Relatório de Auditoria do Denasus n. 10.661) .
26.	Efetuadas as citações dos responsáveis, quatro deles apresentaram as suas alegações de defesa, mas não conseguiram demonstrar, em sua maioria, a pertinência das mesmas, enquanto outra permaneceu silente (Lídia Silva Mendonça) , sendo portanto revel, nos termos do art. 12, § 3º, da Lei 8.443/1992, mantendo-se o débito atribuídos aos responsáveis, bem como propondo-se a condenação dos mesmos a fim de efetuarem o recolhimento das quantias que não tiverem a boa e regular gestão aferidas. Com relação à boa-fé, o Plenário desta Casa sedimentou entendimento de que se tratando de processos atinentes ao exercício do controle financeiro da Administração Pública, tais como o que ora se examina, a boa-fé não pode ser presumida, devendo ser demonstrada e comprovada a partir dos elementos que integram os autos.
26.1.	Tal interpretação decorre da compreensão de que, relativamente à fiscalização dos gastos públicos, privilegia-se a inversão do ônus da prova, pois cabe ao gestor comprovar a boa aplicação dos dinheiros e valores públicos sob sua responsabilidade. Nesse contexto, e após exame da falta de elementos nesse sentido, não há como se vislumbrar a boa-fé na conduta dos responsáveis. Com efeito, eles não alcançaram o intento de comprovar a regular aplicação financeira dos recursos que lhe foram confiados, restringindo-se a apresentar uma parte das justificativas improcedentes e incapazes de elidir as irregularidades cometidas.
26.2.	São nesse sentido os Acórdão 1921/2011-TCU-Segunda Câmara (Relatoria do Ministro Raimundo Carrero) , 203/2010-TCU-Plenário (Relatoria do Ministro Augusto Sherman) , 276/2010-TCU-Plenário (Relatoria do Ministro André Luís de Carvalho) , 621/2010-TCU-Plenário (Relatoria do Ministro Walton Rodrigues) , 3.975/2010-TCU-1ª Câmara (Relatoria do Ministro José Múcio Monteiro) , 1.007/2008-TCU-2ª Câmara (Relatoria do Ministro Ubiratan Aguiar) , 1.157/2008-TCU-Plenário (Relatoria do Ministro Augusto Sherman) , 1.223/2008-TCU-Plenário (Relatoria do Ministro Valmir Campelo) , 337/2007-TCU-1ª Câmara, 1.322/2007-TCU-Plenário (Relatoria do Ministro Aroldo Cedraz) , entre outros.
26.3.	 Em face da análise promovida nos itens 13 a 24 da seção 'Exame Técnico', propõe-se rejeitar as alegações de defesa apresentadas pelo Sr. José da Costa Almeida (CPF XXX.912.233-XX) , bem como pelas Sras. Priscila Lyra Meira (CPF XXX.811.804-XX) , Maria José Pereira Coutinho (CPF XXX.624.303-XX) , e Terezinha de Jesus Cunha Almeida Martins (CPF XXX.573.253-XX) , uma vez que não foram suficientes para sanear as irregularidades a eles atribuídas. 
26.4.	Os argumentos de defesa tampouco lograram afastar o débito imputado aos responsáveis. Ademais, inexistem nos autos elementos que demonstrem sua boa-fé ou a ocorrência de outros excludentes de culpabilidade. Desse modo, suas contas devem, desde logo, ser julgadas irregulares, nos termos do art. 202, § 6º, do Regimento Interno/TCU, procedendo-se à sua condenação em débito e à aplicação da multa prevista no art. 57 da Lei 8.443/1992.
26.5.	Diante da revelia da Srª Lídia Silva Mendonça e inexistindo nos autos elementos que permitam concluir pela ocorrência de boa-fé ou de outros excludentes de culpabilidade em sua conduta, propõe-se que suas contas sejam julgadas irregulares e que a responsável seja condenada em débito, bem como que lhe seja aplicada a multa prevista no art. 57 da Lei 8.443/1992.
PROPOSTA DE ENCAMINHAMENTO 
27.	Ante o exposto, submetemos os autos à consideração das instâncias competentes para apreciação e adoção das seguintes providências:
	a) considerar revel, para todos os efeitos, a Srª Lídia Silva Mendonça (CPF XXX.445.197-XX) , nos termos do art. 12, § 3º, da Lei 8.443/1992;
	b) com fundamento nos arts. 1º, inciso I, 16, inciso III, alínea 'c', referentes às ocorrências atribuídas aos responsáveis, da Lei 8.443/1992 c/c os arts. 19 e 23, inciso III, da mesma lei, e os arts. 1º, inciso I, 209, inciso III, 210 e 214, inciso III, do Regimento Interno/TCU, julgar irregulares as contas do Sr. José da Costa Almeida (CPF XXX.912.233-XX) , da Srª Maria José Pereira Coutinho (CPF XXX.624.303-XX) , bem como das Sras. Lídia Silva Mendonça (CPF XXX.445.197-XX) , Priscila Lyra Meira (CPF XXX.811.804-XX) e Terezinha de Jesus Cunha Almeida Martins (CPF XXX.573.253-XX) , respectivamente, na condição Secretários de Saúde do Município de Chapadinha/MA e Tesoureiras da Secretaria de Saúde do Município de Chapadinha/MA, e condená-los ao pagamento das quantias constantes das tabelas abaixo, atualizadas monetariamente a partir das respectivas datas, aos cofres Fundo Nacional de Saúde, atualizadas monetariamente e acrescidas dos juros de mora, calculados a partir das respectivas datas, até a data do efetivo recolhimento, na forma prevista na legislação em vigor;
Responsáveis: José da Costa Almeida e Lídia Silva Mendonça 
	Data
	Valor (R$) 

	7/1/2008
	22.574,00

	17/1/2008
	39.742,25

	14/2/2008
	29.978,50

	14/2/2008
	7.885,00

	7/3/2008
	32.280,00

	Total
	132.459,75

Responsáveis: José da Costa Almeida e Priscila Lyra Meira
	Data
	Valor (R$) 

	9/4/2008
	10.522,25

	9/4/2008
	26.934,00

	11/7/2008
	36.151,06

	11/9/2008
	2.407,65

	27/11/2008
	10.194,80

	Total
	86.209,76

Responsáveis: Maria José Pereira Coutinho e Terezinha de José C. Almeida Martins
	Data
	Valor (R$) 

	20/2/2009
	4.103,00

	8/4/2009
	9.120,00

	2/6/2009
	28.805,90

	2/6/2009
	14.636,92

	2/6/2009
	1.545,45

	2/6/2009
	10.753,20

	15/6/2009
	6.860,00

	15/6/2009
	2.802,00

	3/8/2009
	1.954,00

	3/8/2009
	980,00

	11/8/2009
	342,28

	11/8/2009
	12.206,40

	11/8/2009
	11.329,00

	11/8/2009
	15.306,12

	24/9/2009
	2.882,50

	24/9/2009
	2.450,00

	22/10/2009
	6.941,00

	22/10/2009
	5.775,12

	22/10/2009
	11.081,84

	22/10/2009
	230,26

	20/11/2009
	3.925,00

	20/11/2009
	12.250,00

	24/11/2009
	11.657,35

	24/11/2009
	477,10

	24/11/2009
	15.741,50

	24/11/2009
	12.032,10

	28/12/2009
	3.702,50

	28/12/2009
	7.350,00

	10/5/2010
	3.865,00

	Total
	221.105,54

c) aplicar ao Sr. José da Costa Almeida (CPF XXX.912.233-XX) , à Srª Maria José Pereira Coutinho (CPF XXX.624.303-XX) , bem como às Sras. Lídia Silva Mendonça (CPF XXX.445.197-XX) , Priscila Lyra Meira (CPF XXX.811.804-XX) e Terezinha de Jesus Cunha Almeida Martins (CPF XXX.573.253-XX) , individualmente, a multa prevista no art. 57 da Lei 8.443/1992 c/c o art. 267 do Regimento Interno, com a fixação do prazo de quinze dias, a contar da notificação, para que comprove, perante este Tribunal (art. 214, inciso III, alínea 'a', do Regimento Interno) , o recolhimento da dívida aos cofres do Tesouro Nacional, atualizada monetariamente desde a data do acórdão até a do efetivo recolhimento, se for paga após o vencimento, na forma da legislação em vigor;
d) autorizar, desde logo, nos termos do art. 28, inciso II, da Lei 8.443/1992, a cobrança judicial das dívidas, caso não atendida às notificações; 
e) autorizar, desde logo e caso solicitado, o pagamento da dívida da responsável, em até 36 parcelas mensais e consecutivas, nos termos do art. 26 da Lei 8.443/1992 c/c o art. 217 do RI/TCU, fixando-lhes o prazo de quinze dias, a contar do recebimento da notificação, para que comprove perante este Tribunal o recolhimento da primeira parcela, e de trinta dias, a contar da parcela anterior, para que comprovem os recolhimentos das demais parcelas, devendo incidir sobre cada valor mensal, atualizado monetariamente, os juros de mora devidos, na forma prevista na legislação em vigor;
f) encaminhar cópia da deliberação ao Procurador-Chefe da Procuradoria da República no Maranhão, nos termos do § 3º do art. 16 da Lei 8.443/1992 c/c o § 7º do art. 209 do Regimento Interno do TCU, para adoção das medidas cabíveis; e comunicar-lhe que o relatório e o voto que a fundamentarem podem ser acessados por meio do endereço eletrônico www.tcu.gov.br/acordaos e que, caso haja interesse, o Tribunal pode enviar-lhe cópia desses documentos sem qualquer custo.".
2.	Adiante o Parecer do MP/TCU (peça 84) :
	"Trata-se de tomada de contas especial (TCE) instaurada pelo Fundo Nacional de Saúde (FNS) em desfavor do Sr. José da Costa Almeida e da Srª Maria José Pereira Coutinho, exsecretários de saúde do Município de Chapadinha/MA, e das Sras. Lídia Silva Mendonça, Priscilla Lyra Meira e Terezinha de Jesus Cunha Almeida Martins, extesoureiras da prefeitura, em razão da impugnação parcial de despesas supostamente realizadas com recursos do Sistema Único de Saúde (SUS) transferidos ao município na modalidade fundo a fundo, tendo em vista a 'ausência de documentação comprobatória de despesa', o 'pagamento de serviços não executados' e o 'pagamento (...) sem comprovação da entrada do produto', irregularidades consignadas em relatório de auditoria realizada pelo Departamento Nacional de Auditoria do SUS (Denasus) (peças 29, p. 25-36, e 35, p. 1-5) .
2.	No âmbito deste Tribunal, a Secretaria de Controle Externo de Tomada de Contas Especial (Secex/TCE) promoveu a responsabilização solidária dos responsáveis, considerando os respectivos períodos em que exerceram suas funções na prefeitura, em razão de débitos decorrentes da 'ausência de comprovação das despesas realizadas com recursos advindos do Ministério da Saúde (...) e/ou pagamento de produtos/serviços sem a comprovação da entrega...'  (peças 43 a 47 e 73 a 75) .
3.	Somente a Srª Lídia Silva Mendonça deixou transcorrer in albis o prazo para oferecimento de sua defesa (peças 48, 64 a 66, 73 e 76) . Todos os demais responsáveis apresentaram suas alegações de defesa (peça 53, 67, 72 e 79) 
4.	Após analisar e refutar as defesas acostadas aos autos, a Secex/TCE propôs, entre outras medidas, julgar irregulares as contas de todos os responsáveis, com fundamento no art. 16, inciso III, alínea 'c', da Lei 8.443/1992, condenando o Sr. José da Costa Almeida nos débitos históricos de R$ 132.459,75, solidariamente com a Srª Lídia Silva Mendonça, e de R$ 86.209,76, solidariamente com a Srª Priscilla Lyra Meira, e a Srª Maria José Pereira Coutinho no débito original de R$ 221.105,54, solidariamente com a Srª Terezinha de José Coutinho Almeida Martins, bem como lhes aplicando individualmente a multa do art. 57 da mesma lei (peças 81, p. 19-21, 82 e 83) .
5.	Anuo às razões que nortearam a proposta da unidade técnica, incorporando-as a este parecer com as considerações e ressalva que passo a tecer, especialmente quanto à responsabilização solidária das extesoureiras pelos referidos débitos.
6.	Em síntese, no tocante ao mérito, as defesas dos responsáveis limitaram-se a negar as irregularidades sem, no entanto, apresentar elementos suficientes para que comprove a boa e regular aplicação dos recursos e, por conseguinte, para afastar os débitos que lhes foram atribuídos. A alegação genérica de que os documentos comprobatórios constariam dos arquivos da prefeitura ou mesmo deste processo - sem os indicar de forma expressa e discriminada - não satisfaz a obrigação dos gestores de bem prestar contas dos recursos que lhe foram confiados. 
7.	Ademais disso, conquanto a instauração da presente TCE tenha sido respaldada em detalhado relatório de auditoria realizada pelo Denasus 'para atender demanda proveniente do Ministério Público Federal (...) , tendo em vista supostas irregularidades na utilização dos recursos de Média e Alta Complexidade em Municípios do Maranhão'  (peça 29, p. 4) , os responsáveis em nada se esforçaram para refutar as diversas constatações e respectivas fundamentações apresentadas pela equipe de auditoria, sobretudo quanto à falta de comprovação de despesas realizadas no âmbito do SUS (peça 29, p. 25-36) . Nesse sentido, ante a insuficiência de documentos capazes de comprovar a realização das despesas impugnadas e, com isso, a regular e integral aplicação dos escassos recursos do SUS transferidos ao município, cabe rejeitar as alegações de defesa dos exsecretários de saúde, Sr. José da Costa Almeida e Srª Maria José Pereira Coutinho.
8.	Todavia, em relação à condenação solidária das Sras. Lídia Silva Mendonça, Priscilla Lyra Meira e Terezinha de Jesus Cunha Almeida Martins, entendo que se deva afastar a responsabilidade das extesoureiras pelos débitos em análise e julgar regulares com ressalva suas contas. 
9.	Nos termos do art. 9º, caput e inciso III, da Lei 8.080/1990, a direção do SUS é única, sendo exercida, no âmbito dos municípios, pela respectiva Secretaria de Saúde ou órgão equivalente. Faltando aos autos evidências de que as extesoureiras respondiam pela gestão dos recursos do Fundo Municipal de Saúde ou de que teriam concorrido decisivamente para a irregular gestão desses recursos pelos exsecretários de saúde, entendo que deve prevalecer, no caso vertente, a corrente jurisprudencial do TCU pela responsabilização exclusiva do secretário de saúde nos casos de gestão irregular dos recursos do SUS, conforme se depreende dos seguintes enunciados obtidos por meio da ferramenta jurisprudência selecionada, entre outros:
A responsabilidade pela gestão dos recursos do Fundo Municipal de Saúde é do secretário de saúde (art. 9º, inciso III, da Lei 8.080/1990) . Independentemente da participação de outros agentes na prática de determinados atos de administração dos recursos, remanesce para o secretário a responsabilidade primeira pela correta aplicação dos recursos e pelo alcance dos objetivos estabelecidos no Sistema Único de Saúde. (Acórdão 5509/2013-TCU-Segunda Câmara, Relatora Ana Arraes) 
A gestão dos recursos do Fundo Municipal de Saúde é de responsabilidade do Secretário Municipal de Saúde, conforme preconizam o art. 198, inciso I, da Constituição da República c/c o art. 9º, inciso III, da Lei 8.080/1990. (Acórdão 601/2013-TCU-Plenário, Relator José Jorge) 
Na ausência de evidências de que o prefeito municipal tenha participado de atos e procedimentos irregulares na aplicação de recursos do Sistema Único de Saúde (SUS) , a responsabilidade pelas ocorrências apuradas deve recair unicamente sobre o secretário municipal de saúde, em face das disposições contidas nas Leis 8.080/1990 e 8.142/1990. (Acórdão 1997/2016-TCU-Plenário, Relator Raimundo Carreiro) . 
Na ausência de evidências de que o prefeito municipal tenha participado de atos e procedimentos irregulares na aplicação de recursos do Sistema Único de Saúde (SUS) , a responsabilidade pelas ocorrências apuradas deve recair unicamente sobre o secretário municipal de saúde, em face das disposições contidas nas Leis 8.080/1990 e 8.142/1990. (Acórdão 2952/2018-TCU-Plenário, Relator Bruno Dantas) 
O prefeito somente responde por irregularidades na aplicação de recursos do Sistema Único de Saúde (SUS) caso delas participe ativamente, pois, no âmbito municipal, a direção do SUS é competência da respectiva secretaria de saúde ou órgão equivalente (art. 9º, inciso III, da Lei 8.080/1990) . (Acórdão 203/2018-TCU-Plenário, Relator Augusto Nardes) 
10.	Ante o exposto, este membro do Ministério Público de Contas junto ao TCU manifesta-se parcialmente de acordo com a proposta da Secex/TCE (peças 81, p. 19-21, 82 e 83) , sugerindo que sejam julgadas regulares com ressalva as contas das Sras. Lídia Silva Mendonça, Priscilla Lyra Meira e Terezinha de Jesus Cunha Almeida Martins, com fundamento no art. 16, inciso II, da Lei 8.443/1992, sem prejuízo de que, nos termos alvitrados pela unidade técnica, sejam julgadas irregulares as contas do Sr. José da Costa Almeida e da Srª Maria José Pereira Coutinho, com base no art. 16, inciso III, alínea 'c', da Lei 8.443/1992, condenando-os respectivamente pelos débitos históricos de R$ 218.669,51 e R$ 221.105,54, conforme datas e parcelas especificadas pela Secex/TCE (peça 81, p. 20 e 21) , e aplicando-lhes a multa do art. 57 da mesma lei.".
É o relatório.

8.1. Fabyo Barros Lima (40.955/OAB-DF), representando Maria José Pereira Coutinho e Terezinha de Jesus Cunha Almeida Martins.

Procurador Sergio Ricardo Costa Caribé.

TOMADA DE CONTAS ESPECIAL. RECURSOS DO SUS. AUDITORIA DO DENASUS. NÃO COMPROVAÇÃO DE DESPESAS. PAGAMENTO POR SERVIÇOS E MATERIAIS SEM A DEVIDA COMPROVAÇÃO DE PRESTAÇÃO/ENTREGA. CITAÇÃO. REJEIÇÃO DAS ALEGAÇÕES DE DEFESA. RESPONSABILIDADE DO SECRETÁRIO DE SAÚDE. CONTAS IRREGULARES. DÉBITO. MULTA.

TOMADA DE CONTAS ESPECIAL (TCE)

Secretaria de Controle Externo de Tomada de Contas Especial (SecexTCE).

Em exame tomada de contas especial (TCE) instaurada pelo Fundo Nacional de Saúde (FNS) em desfavor do Sr. José da Costa Almeida e da Sra. Maria José Pereira Coutinho, ex-secretários de saúde do Município de Chapadinha/MA, bem como das Sras. Lídia Silva Mendonça, Priscilla Lyra Meira e Terezinha de Jesus Cunha Almeida Martins, ex-tesoureiras da prefeitura, em razão da impugnação parcial de despesas supostamente realizadas com recursos do Sistema Único de Saúde (SUS) . 
 Auditoria realizada pelo Departamento Nacional de Auditoria do SUS - Denasus, no segundo semestre de 2010, com vistas a atender demanda proveniente do Ministério Público Federal, (peça 29, p. 4, auditoria nº 10661) , examinou a aplicação dos recursos nos anos de 2006, 2008 e 2009, tendo identificado indícios de dano ao erário, tendo em vista a "ausência de documentação comprobatória de despesa", o "pagamento de serviços não executados" e o "pagamento (...) sem comprovação da entrada do produto" (peça 29, p. 25-36; peça 35, p. 1-5; 124189, 124206, 124207 e 120791) , no importe total de R$ 439.775,05, relativamente aos seguintes itens:
	a) obras de reforma do Hospital São Francisco - pagamento por serviços supostamente não executados (constatação 124189 - R$ 36.151,06 - peça 29, p. 22-23) ; 
	b) aquisição de gêneros perecíveis e material de expediente sem evidências da referida contraprestação (constatações 124205 e 124206 - R$ 223.513,19 - peça 29, p. 25-27; peça 35, p. 2-4) 
	c) ausência de documentação comprobatória da despesa despesas com recursos da média e alta complexidade (constatação 120791 - R$ 180.110,80 - peça 29, p. 34-36; peça 35, p. 2-4) 
No âmbito deste Tribunal, a Secretaria de Controle Externo de Tomada de Contas Especial (Secex-TCE) promoveu a responsabilização solidária dos responsáveis, considerando os respectivos períodos em que exerceram suas funções na prefeitura (peças 43 a 47 e 73 a 75) , consoante apontamentos do Relatório do Tomador de Contas Especial (peça 35) , citando-se os secretários municipais, Sr. José da Costa Almeida e Sra. Maria José Pereira Coutinho, bem como as tesoureiras, Sras. Lídia Silva Mendonça, Priscila Lyra Meira e Terezinha de Jesus Cunha Almeida Martins.
Somente a Sra. Lídia Silva Mendonça deixou transcorrer in albis o prazo para oferecimento de sua defesa (peças 48, 64 a 66, 73 e 76) , sendo que os demais responsáveis apresentaram suas alegações de defesa (peça 53, 67, 72 e 79) 
Após analisar e refutar as defesas acostadas aos autos, a Secex-TCE propôs, entre outras medidas, julgar irregulares as contas de todos os responsáveis, com fundamento no art. 16, inciso III, alínea "c", da Lei 8.443/1992, condenando-os aos débitos relativamente aos períodos de gestão (peça 81, p. 19-21) . 
O MP/TCU, a seu turno, anuiu parcialmente à referida proposta, sugerindo que as três tesoureiras não deveriam ser consideradas responsáveis pelos danos em questão, devendo ter suas contas julgadas regulares com ressalvas (peça 84, p. 2-3) . Para o Parquet especial, a responsabilidade deveria recair exclusivamente sobre os secretários municipais de saúde, considerando-se (i) os termos do art. 9º, caput e inciso III, da Lei 8.080/1990, no sentido de que a direção do SUS é única, exercida, no âmbito dos municípios, pela respectiva Secretaria de Saúde ou órgão equivalente; e (ii) inexistem nos autos evidências de que as ex-tesoureiras respondiam pela gestão dos recursos do Fundo Municipal de Saúde ou de que teriam concorrido decisivamente para a irregular gestão desses recursos pelos ex-secretários de saúde.
Endosso a proposta alvitrada pelo MP/TCU, incorporando a respectiva análise às minhas razões de decidir, bem como a análise instrutória (peça 81) , naquilo que não colidir com os mencionados fundamentos ou com as considerações que se seguem. 
Ao perquirir a responsabilidade no âmbito municipal pela aplicação dos recursos do SUS, este Tribunal tem considerado - a exemplo dos Acórdãos 203/2018 e 1.997/2016, ambos do Plenário -, os termos do inciso III do art. 9º da Lei 8.808/1990, tomando por base que a responsabilidade primária pela aplicação de tais recursos concentra-se sobre o secretário municipal de saúde. A esta consideração some-se que, nos presentes autos, como destacou o MP/TCU, não há elementos que indiquem participação decisiva das tesoureiras para a ocorrência do dano.
De mais a mais, considero que os elementos de defesa juntados pelos dois ex-secretários municipais foram insuficientes para o afastamento das responsabilidades. Tais argumentos (peças 43 e 67) gravitaram em torno da existência de documentos, nas peças 13 a 15 dos autos, de documentos capazes de atestar e comprovar a entrega dos bens/prestação dos serviços, bem como pelo excessivo lapso temporal entre o período da gestão e a citação promovida por esta Corte.
Com relação à documentação, faz-se mister reconhecer que estes responsáveis não trouxeram novos expedientes aos autos capazes de infirmar as conclusões que ensejaram a instauração da presente TCE, quanto à ausência de documentação comprobatória ou pagamento por serviços não prestados/bens não entregues. 
Nesse sentido, lembro que, em relação às movimentações financeiras[footnoteRef:2] para as quais havia documentação comprobatória, a equipe de auditoria do Denasus apontou diversas impropriedades, como "aquisições de carnes incompatíveis com o consumo informado pelas duas unidades hospitalares do município, que fornecem alimentação a pacientes internados" (peça 29, p. 27, constatação 124205, g.n.) ,  ausência de "atestação [em notas fiscais], constando apenas o carimbo, não havendo comprovação de que os serviços foram realizados (..) Em reunião com o representante da empresa (..) ocorrido em 03/11/2010 (sic) foi informado que não houve reforma no hospital e que o piso é original" (peça 29, p. 22, constatação 124189, g.n.) , havendo inclusive menção a existência de "notas fiscais falsas" (peça 15, p. 15-34) e a conclusão de que "as irregularidades detectadas em notas fiscais, nas quais o Gestor Municipal utilizou-se de documentos fiscais inidôneos, viciados por fraudes como: notas fiscais falsas, que nunca foram emitidas pelas empresas" (peça 29, p. 45, g.n.) . [2:  A transferência de recursos a terceiros ocorreu por meio de cheques, emitidos a partir da conta corrente 58.043-0, agência 1.773-6, do Banco do Brasil (peça 16) .] 
Com efeito, o cerne discutido nos presentes autos não diz respeito a meras irregularidades formais, contrariamente ao afirmado pelo Sr. José da Costa Almeida (peça 43, p. 1) .
Afasto, ainda, as alegações quanto à preclusão temporal da possibilidade da promoção do ressarcimento ao erário em epígrafe. 
Nos termos do art. 37, § 5º, da Constituição Federal, são imprescritíveis as ações de ressarcimento movidas pelo estado contra agentes causadores de dano ao erário, não havendo óbices a que o Tribunal promova o ressarcimento pelos prejuízos causados. 
A este respeito, também afiguram-se infundadas as alegações quanto aos prejuízos ao exercício do direito de defesa ou ao prazo de guarda da documentação. Primeiramente, entendo que o decurso do prazo de dez anos a que se refere a IN TCU 71/2012 não impede, automaticamente, a apuração do dano por parte desta Corte. Em segundo lugar, lembro que os responsáveis foram cientificados das irregularidades discutidas no presente feito pouco após a realização da auditoria pelo Denasus. Isto porque há, nos autos, notícias de que os responsáveis foram formalmente notificados, desde janeiro de 2011, quanto às referidas irregularidades (peça 35, p. 5-7) , o que teria permitido a ciência da impugnação das referidas despesas e, desde logo, a adoção das providências necessárias para se guardar eventual documentação comprobatória existente à época.
Já no que diz respeito à prescrição da pretensão punitiva, a seu turno, nos termos do Acórdão 1441/2016-TCU-Plenário, aplica-se o prazo decenal, para que esta Corte promova a aplicação das sanções legais aos responsáveis. 
Quanto à contagem do referido prazo, a unidade técnica propõe - com a anuência tácita do MP/TCU - que este seja "aferido a partir da data limite para entrega da prestação de contas final até a data do ato ordenatório da citação do responsável" (peça 81, p. 11, g.n.) , o qual ocorreu em 20/9/2018 - peça 42. 
Com as devidas vênias, considero que tal raciocínio não se aplica ao presente caso, dado se tratar de transferências de recursos sob a modalidade fundo a fundo. Fosse caso de verba repassada por força de convênio ou instrumento similar, aplicar-se-ia tal entendimento, por força da jurisprudência desta Corte, a exemplo do Acórdão 2278/2019-TCU-Primeira Câmara. Inobstante, no presente caso, entendo que deve-se tomar por base a data dos respectivos pagamentos, a partir dos extratos bancários examinados inicialmente pelo Denasus (peça 16) . 
À luz desta premissa, é forçoso concluir que as despesas anteriores a 20/9/2008, muito embora componham o cálculo do dano para fins de ressarcimento ao erário, estariam impedidas de entrar na base de cálculo da multa estatuída no art. 57 da Lei Orgânica desta Corte. Assim, em relação ao Sr. José da Costa Almeida, tão-somente a parcela datada de 27/11/2008 (R$ 10.194,80) atenderia a tal pressuposto. No que diz respeito à multa a ser aplicada à Sra. Maria José Pereira Coutinho, as despesas impugnadas ocorreram a partir de fevereiro de 2009, de sorte que todas podem ser computadas para fins de cálculo da censura legal em epígrafe. 
Com efeito, face a estas considerações, julgo irregulares as contas do Sr. José da Costa Almeida e da Sra. Maria José Pereira Coutinho, condenando-os aos débitos de R$ 218.669,51 e R$ 221.105,54, respectivamente, em valores históricos, aplicando-se a multa do art. 57 da Lei Orgânica.
Por fim, destaco que deixo de carrear para a minuta de acórdão a proposição instrutória de, desde já, autorizar-se o parcelamento das dívidas imputadas, tendo em vista entender tratar-se de providência que somente deve ser adotada em face de solicitação do interessado. 
Ante o exposto, manifesto-me por que o Tribunal aprove o acórdão que ora submeto à deliberação deste Colegiado.
TCU, Sala das Sessões Ministro Luciano Brandão Alves de Souza, em 17 de setembro de 2019.
AUGUSTO SHERMAN CAVALCANTI 
Relator